---
title: "Filogenia en modelos de efectos heterogéneos"
subtitle: "Incorporación de covarianza filogenética en pendientes específicas de especie"
author: "Open Code & Eliot Mompeán"
date: today
format:
  pdf:
    toc: true
    toc-depth: 3
    number-sections: true
    geometry:
      - margin=2.5cm
    fontsize: 11pt
    keep-md: false
bibliography: ../09-bib/bibliografía.bib
---

```{r setup, include=FALSE}
if (!file.exists("00-data/desiccation_traits_long.csv")) {
  knitr::opts_knit$set(root.dir = "..")
}
suppressPackageStartupMessages({
  library(tidyverse)
  library(ape)
  library(knitr)
})
```

# Introducción

Este documento describe la incorporación de la filogenia de *Quercus* en los modelos de efectos heterogéneos de los rasgos de bellota sobre la tasa de desecación.

## Contexto

En análisis previos (`Heterogeneus_effects_acorn_traits.qmd`) se demostró que el efecto de los rasgos (Dim.1, Dim.2, Dim.3 del FAMD) sobre la desecación **varía entre especies**. Los modelos frecuentistas con interacciones triples (`time_s:Dim:species`) capturan esta heterogeneidad, pero asumen que las especies son igualmente independientes entre sí.

La filogenia permite modelar la **covarianza entre especies** basada en su parentesco evolutivo, ofreciendo una alternativa más realista a tratar a todas las especies como independientes.

## Objetivos

1. Evaluar si la filogenia absorbe parte de la heterogeneidad interespecífica en las pendientes
2. Comparar dos estrategias de modelización:
   - **M_het_1**: Filogenia en pendientes + especie libre (sin interacciones triples)
   - **M_het_2**: Filogenia en pendientes + interacciones triples explícitas
3. Comparar con los modelos frecuentistas equivalentes

## Preguntas clave

- ¿La filogenia captura la variabilidad que antes atribuíamos a diferencias "libres" entre especies?
- ¿El efecto Dim.2 (pericarpo) que no tenía sentido biológico desaparece al controlar por filogenia?
- ¿Merece la pena la complejidad adicional del modelo con interacciones triples?

# Datos y filogenia

```{r datos}
source("01-scripts/d.05.z.pruebas_filo.R", local = TRUE)
```

# Modelos

## Modelo 1: Filogenia en pendientes (sin interacciones triples)

```{r modelo1, eval=FALSE}
form_het_phylo <- bf(
  Moisture_content ~ time_s * (Dim.1 + Dim.2 + Dim.3) +
    (0 + time_s | gr(phylo_species, cov = A)) +
    (0 + time_s | species) +
    (1 + time_s | codigo) +
    (1 | id_bellota)
)
```

## Modelo 2: Filogenia + interacciones triples

```{r modelo2, eval=FALSE}
form_het_phylo_v2 <- bf(
  Moisture_content ~ time_s * (Dim.1 + Dim.2 + Dim.3) +
    time_s:Dim.1:species +
    time_s:Dim.2:species +
    time_s:Dim.3:species +
    (0 + time_s | gr(phylo_species, cov = A)) +
    (1 + time_s | codigo) +
    (1 | id_bellota)
)
```

# Resultados

(To be completed after model fitting)

# Comparación con modelos frecuentistas

(To be completed)

# Conclusiones

(To be completed)
