---
title: "Filogenia en modelos de efectos heterogéneos"
subtitle: "Incorporación de covarianza filogenética en pendientes específicas de especie"
author: "Open Code & Eliot Mompeán"
date: today
format:
  pdf:
    toc: true
    toc-depth: 3
    number-sections: true
    geometry:
      - margin=2.5cm
    fontsize: 11pt
    keep-md: false
bibliography: ../09-bib/bibliografía.bib
---

```{r setup, include=FALSE}
if (!file.exists("00-data/desiccation_traits_long.csv")) {
  knitr::opts_knit$set(root.dir = "..")
}
suppressPackageStartupMessages({
  library(tidyverse)
  library(ape)
  library(knitr)
})
```

# Introducción

Este documento describe la incorporación de la filogenia de *Quercus* en los modelos de efectos heterogéneos de los rasgos de bellota sobre la tasa de desecación.

## Contexto

En análisis previos (`Heterogeneus_effects_acorn_traits.qmd`) se demostró que el efecto de los rasgos (Dim.1, Dim.2, Dim.3 del FAMD) sobre la desecación **varía entre especies**. Los modelos frecuentistas con interacciones triples (`time_s:Dim:species`) capturan esta heterogeneidad, pero asumen que las especies son igualmente independientes entre sí.

La filogenia permite modelar la **covarianza entre especies** basada en su parentesco evolutivo, ofreciendo una alternativa más realista a tratar a todas las especies como independientes.

## Objetivos

1. Evaluar si la filogenia absorbe parte de la heterogeneidad interespecífica en las pendientes
2. Comparar dos estrategias de modelización:
   - **M_het_1**: Filogenia en pendientes + especie libre (sin interacciones triples)
   - **M_het_2**: Filogenia en pendientes + interacciones triples explícitas
3. Comparar con los modelos frecuentistas equivalentes

## Preguntas clave

- ¿La filogenia captura la variabilidad que antes atribuíamos a diferencias "libres" entre especies?
- ¿El efecto Dim.2 (pericarpo) que no tenía sentido biológico desaparece al controlar por filogenia?
- ¿Merece la pena la complejidad adicional del modelo con interacciones triples?

# Datos y filogenia

```{r datos}
source("01-scripts/d.05.z.pruebas_filo.R", local = TRUE)
```

# Modelos

## Modelo 1: Filogenia en pendientes (sin interacciones triples)

```{r modelo1, eval=FALSE}
form_het_phylo <- bf(
  Moisture_content ~ time_s * (Dim.1 + Dim.2 + Dim.3) +
    (0 + time_s | gr(phylo_species, cov = A)) +
    (0 + time_s | species) +
    (1 + time_s | codigo) +
    (1 | id_bellota)
)
```

## Modelo 2: Filogenia + interacciones triples

```{r modelo2, eval=FALSE}
form_het_phylo_v2 <- bf(
  Moisture_content ~ time_s * (Dim.1 + Dim.2 + Dim.3) +
    time_s:Dim.1:species +
    time_s:Dim.2:species +
    time_s:Dim.3:species +
    (0 + time_s | gr(phylo_species, cov = A)) +
    (1 + time_s | codigo) +
    (1 | id_bellota)
)
```

# Resultados: Tirada completa

## Configuración

Ambos modelos se ejecutaron con la configuración completa:

| Parámetro | Valor |
|-----------|-------|
| Iteraciones totales | 4000 |
| Warmup | 2000 |
| Cadenas | 4 |
| `adapt_delta` | 0.99 |
| `max_treedepth` | 14 |
| Backend | cmdstanr |
| Observaciones | 2066 |
| Especies | 8 |
| Códigos de procedencia | 16 |
| Bellotas | 430 |

## Modelo M_het_1 (filogenia + especie libre, sin interacciones triples)

### Estructura

```r
Moisture_content ~ time_s * (Dim.1 + Dim.2 + Dim.3) +
  (0 + time_s | gr(phylo_species, cov = A)) +  # Filogenético
  (0 + time_s | species) +                       # Especie "libre"
  (1 + time_s | codigo) +                        # Procedencia
  (1 | id_bellota)                               # Bellota
```

### Convergencia

| Métrica | Valor | Criterio |
|---------|-------|----------|
| Rhat máximo | 1.02 | < 1.05 ✅ |
| ESS mínimo | 374 (Dim.3) | > 400 ⚠️ (marginal) |
| Divergencias | 5/8000 (0.06%) | < 1% ✅ |

### Efectos fijos

| Parámetro | Est ± SE | IC 95% | Significativo |
|-----------|----------|--------|---------------|
| Intercept | 24.18 ± 1.21 | (21.90 – 26.63) | ✅ |
| time_s | -17.68 ± 2.47 | (-21.74 – -11.81) | ✅ |
| Dim.1 (tamaño) | 1.11 ± 0.16 | (0.79 – 1.43) | ✅ |
| Dim.2 (pericarpo) | -1.02 ± 0.22 | (-1.45 – -0.59) | ✅ |
| Dim.3 (cicatriz) | -0.66 ± 0.21 | (-1.10 – -0.24) | ✅ |
| **time_s:Dim.1** | **1.77 ± 0.12** | (1.54 – 2.00) | ✅ Protector |
| **time_s:Dim.2** | **-0.86 ± 0.16** | (-1.18 – -0.55) | ✅ Acelerador |
| **time_s:Dim.3** | **-0.56 ± 0.16** | (-0.87 – -0.25) | ✅ Acelerador |

### Estructura de varianza

| Nivel | sd(time_s) | IC 95% | Interpretación |
|-------|-----------|--------|----------------|
| phylo_species | 2.36 | (0.09 – 7.65) | Variación filogenética en pendiente |
| species (libre) | 1.80 | (0.08 – 5.45) | Variación residual entre especies |
| codigo | 5.45 | (3.63 – 7.98) | **Mayor fuente de variación en pendiente** |
| id_bellota (Intercept) | 2.70 | (2.52 – 2.89) | Variación individual |
| sigma | 0.68 | (0.66 – 0.70) | Error residual |

### Señal filogenética

| Métrica | Mediana | IC 90% |
|---------|---------|--------|
| **CCI filogenético** (pendiente) | **0.075** | (0.0006 – 0.512) |
| **CCI especie total** (phylo + libre) | **0.183** | (0.014 – 0.617) |
| **Proporción filogenética** (de esp.) | **0.607** | (0.010 – 0.996) |

**Lectura**: La señal filogenética es **baja-moderada** (~7.5% de la varianza de la pendiente). Sin embargo, el **60.7%** de la varianza entre especies se atribuye a la filogenia en lugar de especie "libre". La incertidumbre es muy amplia (IC [1%–99.6%]), reflejando la limitación de solo 8 especies.

## Modelo M_het_2 (filogenia + interacciones triples)

### Estructura

```r
Moisture_content ~ time_s * (Dim.1 + Dim.2 + Dim.3) +
  time_s:Dim.1:species + time_s:Dim.2:species + time_s:Dim.3:species +
  (0 + time_s | gr(phylo_species, cov = A)) +
  (1 + time_s | codigo) +
  (1 | id_bellota)
```

### Convergencia

| Métrica | Valor | Criterio |
|---------|-------|----------|
| Rhat máximo | 1.01 | < 1.05 ✅ |
| ESS mínimo | 596 (Dim.3) | > 400 ✅ |
| Divergencias | 14/8000 (0.17%) | < 1% ✅ |

### Efectos fijos globales

| Parámetro | Est ± SE | IC 95% | Significativo |
|-----------|----------|--------|---------------|
| Intercept | 24.17 ± 1.21 | (21.83 – 26.74) | ✅ |
| time_s | -17.77 ± 2.11 | (-21.36 – -13.00) | ✅ |
| Dim.1 | 1.10 ± 0.16 | (0.81 – 1.41) | ✅ |
| Dim.2 | -1.03 ± 0.22 | (-1.45 – -0.60) | ✅ |
| Dim.3 | -0.66 ± 0.22 | (-1.09 – -0.22) | ✅ |
| time_s:Dim.1 | 1.67 ± 0.27 | (1.13 – 2.20) | ✅ |
| **time_s:Dim.2** | **-0.39 ± 0.29** | **(-0.97 – 0.17)** | **❌ No significativo** |
| time_s:Dim.3 | -1.63 ± 0.32 | (-2.27 – -1.02) | ✅ |

### Ajustes específicos de especie (interacciones triples)

**Dim.1 (tamaño)** — desviación respecto a la especie base (coccifera):

| Especie | Ajuste (Est ± SE) | IC 95% |
|---------|-------------------|--------|
| faginea | 0.32 ± 0.51 | (-0.70 – 1.34) |
| ilex | -0.30 ± 0.32 | (-0.92 – 0.36) |
| **petraea** | **1.92 ± 0.36** | (1.23 – 2.63) ✅ |
| **pubescens** | **1.40 ± 0.46** | (0.48 – 2.28) ✅ |
| pyrenaica | 0.11 ± 0.35 | (-0.57 – 0.78) |
| **robur** | **-0.85 ± 0.39** | (-1.60 – -0.09) ✅ |
| suber | -0.48 ± 0.38 | (-1.23 – 0.28) |

**Dim.2 (pericarpo)** — desviación respecto a coccifera:

| Especie | Ajuste (Est ± SE) | IC 95% |
|---------|-------------------|--------|
| faginea | -0.06 ± 0.47 | (-0.98 – 0.87) |
| ilex | -0.47 ± 0.40 | (-1.24 – 0.34) |
| **petraea** | **-1.39 ± 0.40** | (-2.17 – -0.60) ✅ |
| **pubescens** | **-1.98 ± 0.63** | (-3.25 – -0.76) ✅ |
| **pyrenaica** | **-1.49 ± 0.54** | (-2.57 – -0.48) ✅ |
| **robur** | **-1.02 ± 0.53** | (-2.07 – -0.00) ✅ |
| suber | 0.32 ± 0.46 | (-0.57 – 1.24) |

**Dim.3 (cicatriz)** — desviación respecto a coccifera:

| Especie | Ajuste (Est ± SE) | IC 95% |
|---------|-------------------|--------|
| **faginea** | **1.32 ± 0.53** | (0.28 – 2.39) ✅ |
| **ilex** | **1.28 ± 0.46** | (0.35 – 2.16) ✅ |
| petraea | 0.52 ± 0.43 | (-0.31 – 1.38) |
| **pubescens** | **1.40 ± 0.51** | (0.40 – 2.43) ✅ |
| **pyrenaica** | **1.19 ± 0.42** | (0.39 – 2.03) ✅ |
| robur | 0.61 ± 0.45 | (-0.29 – 1.47) |
| **suber** | **1.75 ± 0.48** | (0.82 – 2.71) ✅ |

### Señal filogenética

| Métrica | Mediana | IC 90% |
|---------|---------|--------|
| **CCI filogenético** (pendiente) | **0.048** | (0.0003 – 0.470) |

Sin término de especie libre (por diseño), toda la varianza de especie se atribuye a la filogenia.

## Comparación M_het_1 vs M_het_2

### Efectos globales

| Parámetro | M_het_1 | M_het_2 | Interpretación |
|-----------|---------|---------|----------------|
| time_s:Dim.1 | 1.77 ✅ | 1.67 ✅ | Consistente |
| time_s:Dim.2 | **-0.86** ✅ | **-0.39** ❌ | **Desaparece al añadir heterogeneidad** |
| time_s:Dim.3 | -0.56 ✅ | **-1.63** ✅ | Se refuerza en coccifera |

### Pendientes específicas por especie (efecto total = base + ajuste)

| Especie | Dim.1 | Dim.2 | Dim.3 |
|---------|-------|-------|-------|
| coccifera (base) | 1.67 | -0.39 | **-1.63** |
| faginea | 1.99 | -0.44 | -0.31 |
| ilex | 1.37 | -0.86 | -0.35 |
| petraea | **3.59** ✅ | **-1.78** ✅ | -1.11 |
| pubescens | **3.06** ✅ | **-2.37** ✅ | -0.23 |
| pyrenaica | 1.78 | **-1.87** ✅ | -0.44 |
| robur | 0.81 | **-1.40** ✅ | -1.02 |
| suber | 1.19 | **-0.06** | **+0.11** |

### Señal filogenética comparada

| Modelo | CCI filogenético (mediana) | IC 90% |
|--------|---------------------------|--------|
| M_het_1 | 0.075 | (0.001 – 0.512) |
| M_het_2 | 0.048 | (0.0003 – 0.470) |

La señal filogenética es **equivalente** en ambos modelos y no aumenta al incorporar las interacciones triples.

## Conclusiones preliminares

1. **La heterogeneidad interespecífica persiste controlando por filogenia**: las interacciones triples del modelo M_het_2 muestran efectos especie-específicos significativos que no son absorbidos por la estructura filogenética.

2. **El efecto Dim.2 (pericarpo) acelerador es específico de especie**: petraea, pubescens, pyrenaica y robur presentan aceleración significativa en M_het_2, consistente con el análisis frecuentista previo. Suber y coccifera no muestran efecto.

3. **Dim.1 (tamaño) es protector, con dos excepciones**: muy protector en petraea y pubescens (~2x el efecto global); robur muestra el efecto más débil o incluso inverso.

4. **Dim.3 (cicatriz) es específico de coccifera**: única especie con efecto acelerador fuerte (-1.63), consistente con el análisis frecuentista.

5. **La filogenia no absorbe la heterogeneidad**: sd(phylo_species) similar en ambos modelos (2.36 vs 1.94). Señal filogenética baja-moderada (~5-8% de varianza de pendiente).

6. **Procedencia como mayor fuente de variación**: sd(codigo) = 5.45 supera la varianza de especie (phylo + libre), con correlación intercepto-pendiente alta (0.81).

# Pendiente

- [ ] Ajustar equivalentes POST (t > 94h) para ambos modelos
- [ ] Comparar con modelos frecuentistas (WAIC/LOO)
- [ ] Análisis de sensibilidad de la filogenia (Grafen vs alternativa)
- [ ] Figuras de resultados
