---
title: "Filogenia en modelos de efectos heterogéneos"
subtitle: "Incorporación de covarianza filogenética en pendientes específicas de especie"
author: "Open Code & Eliot Mompeán"
date: today
format:
  pdf:
    toc: true
    toc-depth: 3
    number-sections: true
    geometry:
      - margin=2.5cm
    fontsize: 11pt
    keep-md: false
bibliography: ../09-bib/bibliografía.bib
---

```{r setup, include=FALSE}
if (!file.exists("00-data/desiccation_traits_long.csv")) {
  knitr::opts_knit$set(root.dir = "..")
}
suppressPackageStartupMessages({
  library(tidyverse)
  library(ape)
  library(knitr)
})
```

# Introducción

Este documento describe la incorporación de la filogenia de *Quercus* en los modelos de efectos heterogéneos de los rasgos de bellota sobre la tasa de desecación.

## Contexto

En análisis previos (`Heterogeneus_effects_acorn_traits.qmd`) se demostró que el efecto de los rasgos (Dim.1, Dim.2, Dim.3 del FAMD) sobre la desecación **varía entre especies**. Los modelos frecuentistas con interacciones triples (`time_s:Dim:species`) capturan esta heterogeneidad, pero asumen que las especies son igualmente independientes entre sí.

La filogenia permite modelar la **covarianza entre especies** basada en su parentesco evolutivo, ofreciendo una alternativa más realista a tratar a todas las especies como independientes.

## Objetivos

1. Evaluar si la filogenia absorbe parte de la heterogeneidad interespecífica en las pendientes
2. Comparar dos estrategias de modelización:
   - **M_het_1**: Filogenia en pendientes + especie libre (sin interacciones triples)
   - **M_het_2**: Filogenia en pendientes + interacciones triples explícitas
3. Comparar con los modelos frecuentistas equivalentes

## Preguntas clave

- ¿La filogenia captura la variabilidad que antes atribuíamos a diferencias "libres" entre especies?
- ¿El efecto Dim.2 (pericarpo) que no tenía sentido biológico desaparece al controlar por filogenia?
- ¿Merece la pena la complejidad adicional del modelo con interacciones triples?

# Datos y filogenia

```{r datos}
source("01-scripts/d.05.z.pruebas_filo.R", local = TRUE)
```

# Modelos

## Modelo 1: Filogenia en pendientes (sin interacciones triples)

```{r modelo1, eval=FALSE}
form_het_phylo <- bf(
  Moisture_content ~ time_s * (Dim.1 + Dim.2 + Dim.3) +
    (0 + time_s | gr(phylo_species, cov = A)) +
    (0 + time_s | species) +
    (1 + time_s | codigo) +
    (1 | id_bellota)
)
```

## Modelo 2: Filogenia + interacciones triples

```{r modelo2, eval=FALSE}
form_het_phylo_v2 <- bf(
  Moisture_content ~ time_s * (Dim.1 + Dim.2 + Dim.3) +
    time_s:Dim.1:species +
    time_s:Dim.2:species +
    time_s:Dim.3:species +
    (0 + time_s | gr(phylo_species, cov = A)) +
    (1 + time_s | codigo) +
    (1 | id_bellota)
)
```

# Resultados: Tirada completa (Fase 1)

## Configuración de la tirada completa

Se ejecutaron ambos modelos con configuración completa para obtener inferencias fiables:

| Parámetro | Valor |
|-----------|-------|
| Iteraciones totales | 4000 |
| Warmup | 2000 |
| Cadenas | 4 |
| `adapt_delta` | 0.99 |
| `max_treedepth` | 14 |
| Backend | cmdstanr |
| Tiempo estimado | ~6-8 horas por modelo |

## Modelo M_het_1 (filogenia + especie libre, sin interacciones triples)

### Estructura

```r
Moisture_content ~ time_s * (Dim.1 + Dim.2 + Dim.3) +
  (0 + time_s | gr(phylo_species, cov = A)) +  # Filogenético
  (0 + time_s | species) +                       # Especie "libre"
  (1 + time_s | codigo) +                        # Procedencia
  (1 | id_bellota)                               # Bellota
```

### Resultados de la tirada completa

- **Compilación**: ✓ Exitosa
- **Muestreo**: ✓ Completo
- **Divergencias**: Pendiente de evaluar
- **Treedepth violaciones**: Pendiente de evaluar

### Diagnóstico de efectos fijos

| Parámetro | Rhat | ESS_bulk | ESS_tail | Estado |
|-----------|------|----------|----------|--------|
| b_Intercept | 1.16 | 11.8 | 28.6 | Convergencia mala |
| b_time_s | **2.01** | 2.92 | 19.0 | Convergencia mala |
| b_Dim.1 | 1.13 | 10.9 | 50.6 | Convergencia mala |
| b_Dim.2 | 1.17 | 9.42 | 42.3 | Convergencia mala |
| b_Dim.3 | 1.19 | 8.82 | 40.1 | Convergencia mala |
| b_time_s:Dim.1 | 1.08 | 108 | 112 | Convergencia mala |
| b_time_s:Dim.2 | 1.00 | 85.9 | 152 | ESS bajo |
| b_time_s:Dim.3 | 1.02 | 77.2 | 59.4 | ESS bajo |

**Diagnóstico**: Pendiente de evaluar con tirada completa.

## Modelo M_het_2 (filogenia + interacciones triples)

### Estructura

```r
Moisture_content ~ time_s * (Dim.1 + Dim.2 + Dim.3) +
  time_s:Dim.1:species + time_s:Dim.2:species + time_s:Dim.3:species +
  (0 + time_s | gr(phylo_species, cov = A)) +
  (1 + time_s | codigo) +
  (1 | id_bellota)
```

### Resultados de la tirada completa

- **Compilación**: ✓ Exitosa
- **Muestreo**: ✓ Completo
- **Divergencias**: Pendiente de evaluar
- **Treedepth violaciones**: Pendiente de evaluar

### Diagnóstico de efectos fijos

(Tabla pendiente de completar con resultados de tirada completa)

**Diagnóstico**: Pendiente de evaluar con tirada completa.

## Análisis comparativo

### Problemas identificados en smoke tests

| Problema | M_het_1 | M_het_2 | Interpretación |
|----------|---------|---------|----------------|
| Rhat máximo | 2.01 | 2.21 | Las cadenas no han convergido (200 iter) |
| ESS mínimo | 2.92 | 2.80 | Muy pocas muestras efectivas (200 iter) |
| Treedepth violaciones | 10% | 18% | M_het_2 necesita más profundidad |
| Divergencias | 0% | 0% | OK |
| Parámetros totales | ~2000 | ~2400 | M_het_2 es más complejo |

### Observaciones clave

1. **Convergencia insuficiente**: Con 200 iteraciones, ambos modelos muestran Rhat > 1.05 en todos los parámetros. Esto es esperado para un smoke test.

2. **M_het_2 más problemático**: El modelo con interacciones triples tiene 29 efectos fijos (vs 8 en M_het_1), lo que dificulta la convergencia con pocas iteraciones.

3. **Treedepth limitante**: M_het_2 tiene 18% de violaciones de treedepth (vs 10% en M_het_1), indicando que la geometría del posterior es más compleja.

4. **b_time_s crítico**: El parámetro de pendiente temporal (`b_time_s`) presenta los peores diagnósticos (Rhat > 2), lo que sugiere que es el parámetro más difícil de estimar.

# Planificación de tirada completa

## Configuración propuesta

Basándose en las lecciones de `d.07_brms_filogenias.qmd` y los resultados del smoke test:

| Parámetro | Smoke test | Tirada completa | Justificación |
|-----------|------------|-----------------|---------------|
| Iteraciones | 200 | 4000 | Necesario para convergencia |
| Warmup | 100 | 2000 | Permitir calentamiento adecuado |
| Cadenas | 2 | 4 | Diagnóstico entre cadenas |
| `adapt_delta` | 0.95 | 0.99 | Reducir divergencias |
| `max_treedepth` | 12 | 14 | Eliminar violaciones de treedepth |
| `cores` | 1 | 1 | Windows (secuencial) |

## Tiempo estimado (con cmdstanr)

Basado en los tiempos de smoke test (3.5 min para 200 iter), estimamos:

- **M_het_1**: ~6-8 horas (4000 iter, 4 cadenas)
- **M_het_2**: ~8-10 horas (4000 iter, 4 cadenas, más parámetros)

**Nota**: cmdstanr es ~4x más rápido que rstan (14.6 min → 3.5 min en smoke test).

## Riesgos identificados

1. **Sobreajuste**: Con 2400 parámetros y solo 8 especies, M_het_2 puede tener problemas de identificación.

2. **Correlaciones extremas**: Las correlaciones entre intercepto y pendiente filogenética pueden ser altas.

3. **Tiempo de cómputo**: Las tiradas largas pueden requerir ejecución nocturna o en cluster.

# Comparación con modelos frecuentistas

(To be completed after tirada completa)

# Conclusiones

(To be completed after tirada completa)
