---
title: "Filogenia en modelos de efectos heterogéneos"
subtitle: "Incorporación de covarianza filogenética en pendientes específicas de especie"
author: "Open Code & Eliot Mompeán"
date: today
format:
  pdf:
    toc: true
    toc-depth: 3
    number-sections: true
    geometry:
      - margin=2.5cm
    fontsize: 11pt
    keep-md: false
---

```{r setup, include=FALSE}
if (!file.exists("00-data\desiccation_traits_long.csv")) {
  knitr::opts_knit$set(root.dir = "..")
}
suppressPackageStartupMessages({
  library(tidyverse)
  library(ape)
  library(knitr)
})
```

# Introducción

Este documento describe la incorporación de la filogenia de *Quercus* en los modelos de efectos heterogéneos de los rasgos de bellota sobre la tasa de desecación.

## Contexto

En análisis previos (`Heterogeneus_effects_acorn_traits.qmd`) se demostró que el efecto de los rasgos (Dim.1, Dim.2, Dim.3 del FAMD) sobre la desecación **varía entre especies**. Los modelos frecuentistas con interacciones triples (`time_s:Dim:species`) capturan esta heterogeneidad, pero asumen que las especies son igualmente independientes entre sí.

La filogenia permite modelar la **covarianza entre especies** basada en su parentesco evolutivo, ofreciendo una alternativa más realista a tratar a todas las especies como independientes.

## Objetivos

1. Evaluar si la filogenia absorbe parte de la heterogeneidad interespecífica en las pendientes
2. Comparar dos estrategias de modelización:
   - **M_het_1**: Filogenia en pendientes + especie libre (sin interacciones triples)
   - **M_het_2**: Filogenia en pendientes + interacciones triples explícitas
3. Comparar con los modelos frecuentistas equivalentes

## Preguntas clave

- ¿La filogenia captura la variabilidad que antes atribuíamos a diferencias "libres" entre especies?
- ¿El efecto Dim.2 (pericarpo) que no tenía sentido biológico desaparece al controlar por filogenia?
- ¿Merece la pena la complejidad adicional del modelo con interacciones triples?

# Datos y filogenia

```{r datos}
source("01-scripts\d.05.z.pruebas_filo.R", local = TRUE)
```

# Modelos

## Modelo 1: Filogenia en pendientes (sin interacciones triples)

```{r modelo1, eval=FALSE}
form_het_phylo <- bf(
  Moisture_content ~ time_s * (Dim.1 + Dim.2 + Dim.3) +
    (0 + time_s | gr(phylo_species, cov = A)) +
    (0 + time_s | species) +
    (1 + time_s | codigo) +
    (1 | id_bellota)
)
```

## Modelo 2: Filogenia + interacciones triples

```{r modelo2, eval=FALSE}
form_het_phylo_v2 <- bf(
  Moisture_content ~ time_s * (Dim.1 + Dim.2 + Dim.3) +
    time_s:Dim.1:species +
    time_s:Dim.2:species +
    time_s:Dim.3:species +
    (0 + time_s | gr(phylo_species, cov = A)) +
    (1 + time_s | codigo) +
    (1 | id_bellota)
)
```

# Resultados: Tirada completa

## Configuración

Ambos modelos se ejecutaron con la configuración completa:

| Parámetro | Valor |
|-----------|-------|
| Iteraciones totales | 6000 |
| Warmup | 3000 |
| Cadenas | 4 (en paralelo, 4 núcleos con cmdstanr) |
| `adapt_delta` | 0.999 |
| `max_treedepth` | 15 |
| Priors `sd`/`sigma` | student_t(3, 0, 2.5) |
| Backend | cmdstanr |
| Observaciones PRE / POST | 2066 / 2231 |
| Especies | 8 |
| Códigos de procedencia | 16 |
| Bellotas | 430 |

Esta configuración final **elimina las divergencias** que aparecían en la tirada previa (1–11 transiciones divergentes por modelo) y eleva el ESS. Además de endurecer el muestreo (`adapt_delta=0.999`, `max_treedepth=15`), se usaron priors más informativos en `sd` y `sigma` (`student_t(3, 0, 2.5)`) para estabilizar los grupos con pocos niveles (8 especies, 16 códigos). Las conclusiones son **idénticas** a la corrida anterior (medianas prácticamente iguales), lo que confirma que no dependían de la configuración de muestreo.

Todos los modelos se ajustaron a las **dos fases** de desecación: PRE (`t < 94 h`) y POST (`t > 94 h`).

## Modelo M_het_1 (filogenia + especie libre, sin interacciones triples)

### Estructura

```r
Moisture_content ~ time_s * (Dim.1 + Dim.2 + Dim.3) +
  (0 + time_s | gr(phylo_species, cov = A)) +  # Filogenético
  (0 + time_s | species) +                       # Especie "libre"
  (1 + time_s | codigo) +                        # Procedencia
  (1 | id_bellota)                               # Bellota
```

### Convergencia

| Modelo | Rhat máx | ESS mínimo | Divergencias |
|--------|----------|------------|--------------|
| M_het_1 PRE | 1.01 | 540 (Dim.2) | 0 ✅ |
| M_het_1 POST | 1.02 | 331 (Dim.2) | 0 ✅ |

### Efectos fijos — fase PRE (`t < 94 h`)

| Parámetro | Est ± SE | IC 95% | Significativo |
|-----------|----------|--------|---------------|
| Intercept | 24.15 ± 1.13 | (21.92 – 26.39) | ✅ |
| time_s | -18.05 ± 1.78 | (-21.39 – -14.50) | ✅ |
| Dim.1 (tamaño) | 1.10 ± 0.16 | (0.79 – 1.40) | ✅ |
| Dim.2 (pericarpo) | -1.00 ± 0.22 | (-1.43 – -0.57) | ✅ |
| Dim.3 (cicatriz) | -0.67 ± 0.21 | (-1.09 – -0.26) | ✅ |
| **time_s:Dim.1** | **1.77 ± 0.12** | (1.53 – 2.00) | ✅ Protector |
| **time_s:Dim.2** | **-0.85 ± 0.16** | (-1.17 – -0.53) | ✅ Acelerador |
| **time_s:Dim.3** | **-0.57 ± 0.16** | (-0.87 – -0.26) | ✅ Acelerador |

### Estructura de varianza — fase PRE

| Nivel | sd(time_s) | IC 95% | Interpretación |
|-------|-----------|--------|----------------|
| phylo_species | 1.52 | (0.07 – 4.54) | Variación filogenética en pendiente |
| species (libre) | 1.38 | (0.06 – 3.86) | Variación residual entre especies |
| **codigo** | **4.99** | (3.50 – 6.99) | **Mayor fuente de variación en pendiente** |
| cor(Intercept, time_s) codigo | 0.79 | (0.52 – 0.93) | Procedencia, alta correlación |
| id_bellota (Intercept) | 2.69 | (2.51 – 2.89) | Variación individual |
| sigma | 0.68 | (0.66 – 0.70) | Error residual |

### Señal filogenética — fase PRE

| Métrica | Punto | Nota |
|---------|-------|------|
| sd(phylo_species) | 1.52 | IC 95% (0.07 – 4.54): prácticamente indistinguible de 0 |
| sd(species libre) | 1.38 | Magnitud similar a la filogenética |
| Proporción filogenética (sd²) | ~0.55 | sd_phylo² / (sd_phylo² + sd_libre²); misma incertidumbre enorme |

**Lectura**: con 8 especies la varianza filogenética es **indistinguible de la varianza "libre"** entre especies. El CCI filogenético (proporción de varianza de pendiente) en la corrida final es 0.043 (IC₉₀%: 0.0004 – 0.323); la conclusión —señal filogenética débil— no cambia.

### Fase POST (`t > 94 h`)

#### Efectos fijos

| Parámetro | Est ± SE | IC 95% | Significativo |
|-----------|----------|--------|---------------|
| Intercept | 29.68 ± 0.79 | (28.08 – 31.25) | ✅ |
| time_s | -7.74 ± 0.89 | (-9.51 – -5.84) | ✅ |
| Dim.1 (tamaño) | 0.63 ± 0.17 | (0.29 – 0.95) | ✅ |
| Dim.2 (pericarpo) | -0.51 ± 0.23 | (-0.95 – -0.06) | ✅ |
| Dim.3 (cicatriz) | -0.26 ± 0.22 | (-0.70 – 0.18) | ❌ |
| time_s:Dim.1 | **0.39 ± 0.04** | (0.32 – 0.46) | ✅ Protector (débil) |
| time_s:Dim.2 | -0.01 ± 0.05 | (-0.10 – 0.09) | ❌ Desaparece |
| time_s:Dim.3 | 0.01 ± 0.05 | (-0.08 – 0.10) | ❌ Desaparece |

#### Estructura de varianza

| Nivel | sd(time_s) | IC 95% | Interpretación |
|-------|-----------|--------|----------------|
| phylo_species | 0.99 | (0.03 – 3.11) | Señal filogenética ausente |
| species (libre) | 1.00 | (0.04 – 2.53) | — |
| **codigo** | **1.28** | (0.78 – 2.06) | Heterogeneidad por procedencia colapsa |
| cor(Intercept, time_s) codigo | -0.08 | (-0.62 – 0.47) | Desaparece la correlación de PRE |
| **id_bellota** | **3.74** | (3.48 – 4.01) | Las bellotas difieren en el nivel de equilibrio |
| sigma | 1.15 | (1.11 – 1.19) | Mayor ruido residual |

#### PRE vs POST

| Parámetro | PRE | POST | Interpretación |
|-----------|-----|------|----------------|
| time_s | -18.05 | -7.74 | Pendiente 2.3× más fuerte en la fase lineal |
| time_s:Dim.1 | 1.77 | 0.39 | Protección 4.5× menor en POST |
| time_s:Dim.2 | -0.85 | -0.01 | Acelerador **solo** en la fase lineal |
| time_s:Dim.3 | -0.57 | 0.01 | Acelerador **solo** en la fase lineal |

## Modelo M_het_2 (filogenia + interacciones triples)

### Estructura

```r
Moisture_content ~ time_s * (Dim.1 + Dim.2 + Dim.3) +
  time_s:Dim.1:species + time_s:Dim.2:species + time_s:Dim.3:species +
  (0 + time_s | gr(phylo_species, cov = A)) +
  (1 + time_s | codigo) +
  (1 | id_bellota)
```

### Convergencia

| Modelo | Rhat máx | ESS mínimo | Divergencias |
|--------|----------|------------|--------------|
| M_het_2 PRE | 1.01 | 1504 (suber Dim.1) | 0 ✅ |
| M_het_2 POST | 1.01 | 552 (Dim.2) | 0 ✅ |

### Efectos fijos globales — fase PRE (`t < 94 h`)

| Parámetro | Est ± SE | IC 95% | Significativo |
|-----------|----------|--------|---------------|
| Intercept | 24.07 ± 1.18 | (21.74 – 26.38) | ✅ |
| time_s | -18.04 ± 1.77 | (-21.36 – -14.25) | ✅ |
| Dim.1 | 1.11 ± 0.16 | (0.80 – 1.42) | ✅ |
| Dim.2 | -1.01 ± 0.21 | (-1.42 – -0.59) | ✅ |
| Dim.3 | -0.66 ± 0.22 | (-1.07 – -0.24) | ✅ |
| time_s:Dim.1 | 1.67 ± 0.26 | (1.15 – 2.18) | ✅ |
| **time_s:Dim.2** | **-0.39 ± 0.30** | **(-0.97 – 0.21)** | **❌ No significativo** |
| time_s:Dim.3 | -1.62 ± 0.32 | (-2.25 – -1.00) | ✅ |

### Ajustes específicos de especie (interacciones triples) — fase PRE

**Dim.1 (tamaño)** — desviación respecto a la especie base (coccifera):

| Especie | Ajuste (Est ± SE) | IC 95% |
|---------|-------------------|--------|
| faginea | 0.30 ± 0.48 | (-0.64 – 1.26) |
| ilex | -0.29 ± 0.31 | (-0.89 – 0.32) |
| **petraea** | **1.94 ± 0.34** | (1.29 – 2.62) ✅ |
| **pubescens** | **1.38 ± 0.48** | (0.46 – 2.35) ✅ |
| pyrenaica | 0.11 ± 0.34 | (-0.56 – 0.78) |
| **robur** | **-0.85 ± 0.39** | (-1.61 – -0.09) ✅ |
| suber | -0.50 ± 0.37 | (-1.23 – 0.24) |

**Dim.2 (pericarpo)** — desviación respecto a coccifera:

| Especie | Ajuste (Est ± SE) | IC 95% |
|---------|-------------------|--------|
| faginea | -0.03 ± 0.47 | (-0.98 – 0.87) |
| ilex | -0.44 ± 0.41 | (-1.26 – 0.38) |
| **petraea** | **-1.38 ± 0.42** | (-2.20 – -0.56) ✅ |
| **pubescens** | **-1.95 ± 0.60** | (-3.12 – -0.78) ✅ |
| **pyrenaica** | **-1.49 ± 0.56** | (-2.58 – -0.41) ✅ |
| robur | -0.98 ± 0.51 | (-1.97 – 0.03) ⚠️ marginal |
| suber | 0.33 ± 0.49 | (-0.64 – 1.29) |

**Dim.3 (cicatriz)** — desviación respecto a coccifera:

| Especie | Ajuste (Est ± SE) | IC 95% |
|---------|-------------------|--------|
| **faginea** | **1.31 ± 0.52** | (0.27 – 2.34) ✅ |
| **ilex** | **1.24 ± 0.47** | (0.33 – 2.17) ✅ |
| petraea | 0.49 ± 0.43 | (-0.35 – 1.33) |
| **pubescens** | **1.37 ± 0.51** | (0.40 – 2.40) ✅ |
| **pyrenaica** | **1.18 ± 0.44** | (0.32 – 2.05) ✅ |
| robur | 0.60 ± 0.47 | (-0.31 – 1.52) |
| **suber** | **1.75 ± 0.46** | (0.83 – 2.66) ✅ |

### Señal filogenética — fase PRE

| Métrica | Punto | Nota |
|---------|-------|------|
| sd(phylo_species) | 1.39 | IC 95% (0.05 – 4.50), similar a M_het_1 |

Sin término de especie libre (por diseño), toda la varianza de especie se atribuye a la filogenia. La señal es igualmente débil e indistinguible de 0.

### Fase POST (`t > 94 h`)

#### Efectos fijos globales

| Parámetro | Est ± SE | IC 95% | Significativo |
|-----------|----------|--------|---------------|
| Intercept | 29.69 ± 0.79 | (28.10 – 31.27) | ✅ |
| time_s | -7.93 ± 0.92 | (-9.86 – -5.98) | ✅ |
| Dim.1 | 0.64 ± 0.17 | (0.32 – 0.97) | ✅ |
| Dim.2 | -0.52 ± 0.22 | (-0.94 – -0.08) | ✅ |
| Dim.3 | -0.25 ± 0.22 | (-0.69 – 0.18) | ❌ |
| time_s:Dim.1 | 0.08 ± 0.10 | (-0.11 – 0.28) | ❌ Desaparece |
| time_s:Dim.2 | -0.07 ± 0.11 | (-0.28 – 0.15) | ❌ Desaparece |
| time_s:Dim.3 | -0.20 ± 0.12 | (-0.43 – 0.03) | ❌ marginal |

#### Ajustes específicos de especie — fase POST

**Dim.1 (tamaño)**:

| Especie | Ajuste (Est ± SE) | IC 95% |
|---------|-------------------|--------|
| **ilex** | **0.63 ± 0.12** | (0.38 – 0.87) ✅ |
| **robur** | **0.57 ± 0.16** | (0.27 – 0.88) ✅ |
| **suber** | **0.50 ± 0.15** | (0.21 – 0.79) ✅ |
| faginea | 0.26 ± 0.19 | (-0.12 – 0.63) |
| petraea | 0.12 ± 0.14 | (-0.14 – 0.39) |
| pubescens | 0.18 ± 0.19 | (-0.19 – 0.55) |
| pyrenaica | 0.20 ± 0.14 | (-0.07 – 0.47) |

**Dim.2 (pericarpo)**:

| Especie | Ajuste (Est ± SE) | IC 95% |
|---------|-------------------|--------|
| **faginea** | **0.62 ± 0.18** | (0.25 – 0.97) ✅ |
| **robur** | **0.59 ± 0.21** | (0.19 – 1.01) ✅ |
| ilex | 0.06 ± 0.15 | (-0.23 – 0.36) |
| petraea | -0.03 ± 0.16 | (-0.34 – 0.28) |
| pubescens | -0.40 ± 0.24 | (-0.87 – 0.07) |
| pyrenaica | -0.27 ± 0.22 | (-0.70 – 0.16) |
| suber | 0.07 ± 0.19 | (-0.30 – 0.44) |

**Dim.3 (cicatriz)**:

| Especie | Ajuste (Est ± SE) | IC 95% |
|---------|-------------------|--------|
| **faginea** | **0.52 ± 0.20** | (0.12 – 0.92) ✅ |
| **pubescens** | **0.74 ± 0.20** | (0.34 – 1.14) ✅ |
| **pyrenaica** | **0.36 ± 0.17** | (0.03 – 0.69) ✅ |
| ilex | -0.05 ± 0.18 | (-0.39 – 0.30) |
| petraea | 0.22 ± 0.17 | (-0.10 – 0.55) |
| robur | 0.07 ± 0.18 | (-0.29 – 0.42) |
| suber | 0.15 ± 0.18 | (-0.20 – 0.50) |

#### Estructura de varianza

| Nivel | sd(time_s) | IC 95% | Interpretación |
|-------|-----------|--------|----------------|
| phylo_species | 1.22 | (0.06 – 3.47) | Señal filogenética ausente |
| **codigo** | **1.43** | (0.84 – 2.25) | Heterogeneidad por procedencia colapsa |
| cor(Intercept, time_s) codigo | 0.07 | (-0.47 – 0.54) | Desaparece la correlación de PRE |
| **id_bellota** | **3.74** | (3.50 – 4.01) | Las bellotas difieren en el nivel de equilibrio |
| sigma | 1.12 | (1.09 – 1.16) | Mayor ruido residual |

#### PRE vs POST

| Parámetro | PRE | POST | Interpretación |
|-----------|-----|------|----------------|
| time_s | -18.04 | -7.93 | Pendiente ~2.3× más fuerte en la fase lineal |
| time_s:Dim.1 | 1.67 | 0.08 ❌ | Protección **solo** en la fase lineal |
| time_s:Dim.2 | -0.39 | -0.07 ❌ | Sin efecto en ninguna fase a nivel global |
| time_s:Dim.3 | -1.62 | -0.20 ❌ | Acelerador **solo** en la fase lineal |

## Comparación M_het_1 vs M_het_2 (fase PRE)

### Efectos globales

| Parámetro | M_het_1 | M_het_2 | Interpretación |
|-----------|---------|---------|----------------|
| time_s:Dim.1 | 1.77 ✅ | 1.67 ✅ | Consistente |
| time_s:Dim.2 | **-0.85** ✅ | **-0.39** ❌ | **Desaparece al añadir heterogeneidad** |
| time_s:Dim.3 | -0.57 ✅ | **-1.62** ✅ | Se refuerza en coccifera |

### Pendientes específicas por especie (efecto total = base + ajuste) — PRE

| Especie | Dim.1 | Dim.2 | Dim.3 |
|---------|-------|-------|-------|
| coccifera (base) | 1.67 | -0.39 | **-1.62** |
| faginea | 1.97 | -0.42 | -0.31 |
| ilex | 1.38 | -0.83 | -0.38 |
| petraea | **3.61** ✅ | **-1.77** ✅ | -1.13 |
| pubescens | **3.05** ✅ | **-2.34** ✅ | -0.25 |
| pyrenaica | 1.78 | **-1.88** ✅ | -0.44 |
| robur | 0.82 | -1.37 ⚠️ | -1.02 |
| suber | 1.17 | -0.06 | **+0.13** |

### Señal filogenética comparada

| Modelo | sd(phylo_species) PRE | IC 95% |
|--------|----------------------|--------|
| M_het_1 | 1.52 | (0.07 – 4.54) |
| M_het_2 | 1.39 | (0.05 – 4.50) |

La señal filogenética es **equivalente** en ambos modelos y **no aumenta** al incorporar las interacciones triples. Ninguna de las dos permite distinguir varianza filogenética de 0.

## Comparación de modelos con LOO (Leave-One-Out Bayesiano)

### Resultados

| Fase | Modelo | elpd_loo | elpd_diff (SE) | LOOIC | k_psis > 0.7 |
|------|--------|----------|----------------|-------|--------------|
| **PRE** | **M_het_2** (triple) | **-2310.6** | 0 (ref.) | 4621.1 | 29 |
| PRE | M_het_1 (libre) | -2388.4 | -77.8 (15.8) | 4776.8 | 21 |
| **POST** | **M_het_2** (triple) | **-3694.7** | 0 (ref.) | 7389.5 | 16 |
| POST | M_het_1 (libre) | -3730.5 | -35.8 (13.8) | 7461.0 | 8 |

M_het_2 mejora significativamente el ajuste en ambas fases:

- **PRE**: elpd más alto en 77.8 puntos (SE = 15.8; diferencia ~4.9 SE → clara)
- **POST**: elpd más alto en 35.8 puntos (SE = 13.8; diferencia ~2.6 SE → moderada)

La superioridad de M_het_2 es **consistente** con el patrón observado en los coeficientes: al modelar explícitamente la heterogeneidad por especie con interacciones triples, el modelo evita que la información que las correlaciones proporcionan se distribuya incorrectamente entre el efecto global `time_s:Dim.2` y los efectos específicos de especie.

### Diagnóstico: puntos problemáticos (pareto *k* > 0.7) en fase PRE

La estimación LOO deja una observación fuera por iteración. Cuando la suavización `psis` falla para alguna observación (*k* > 0.7), la estimación de `elpd_loo` es inestable para esa observación. En los modelos PRE:

| Métrica | M_het_1 | M_het_2 |
|---------|---------|---------|
| Total observaciones | 2066 | 2066 |
| Obs con *k* > 0.7 | 21 (1.0%) | 29 (1.4%) |
| Máximo *k* | 1.47 | 1.60 |

Las 35 observaciones problemáticas (únicas entre ambos modelos) se reparten en 22 bellotas de 6 códigos de procedencia:

| Código | Especie | Bellotas afectadas | Obs. problemáticas |
|--------|---------|--------------------|--------------------|
| IL3 | *Q. ilex* | 7 | 14 |
| PE2 | *Q. petraea* | 6 | 9 |
| PU1 | *Q. pubescens* | 5 | 8 |
| PY1 / PY2 | *Q. pyrenaica* | 2 | 3 |
| CO2 | *Q. coccifera* | 1 | 1 |

Las más problemáticas (con mayor *k*), casi todas con Dim.1 y/o Dim.2 muy negativos:

| id_bellota | Especie | Código | Dim.1 | Dim.2 | Obs. problemáticas |
|------------|---------|--------|-------|-------|--------------------|
| 450 | *Q. pubescens* | PU1 | -2.69 | -1.71 | 4 (times 0, 4.6, 28–44 h) |
| 47 | *Q. petraea* | PE2 | -5.77 | -2.72 | 2 (times 0, 44 h) |
| 59 | *Q. petraea* | PE2 | -1.37 | -0.81 | 3 (times 0, 29.1, 44 h) |
| 57 | *Q. petraea* | PE2 | -4.00 | -3.49 | 1 (time 44 h) |
| 317 | *Q. pyrenaica* | PY1 | -0.40 | -0.60 | 2 (times 0, 43.8 h) |

**Patrón**: las observaciones problemáticas corresponden a bellotas con valores extremos en Dim.1 (tamaño) y Dim.2 (pericarpo), negativos, al inicio de la fase PRE (0–44 h). Son precisamente las especies donde el modelo detecta los efectos más fuertes (petraea con Dim.1 protector +3.6, pubescens con Dim.2 acelerador -2.3). El modelo tiene dificultad para predecir la trayectoria de estas bellotas porque sus valores de Dim.1/Dim.2 los sitúan fuera del comportamiento promedio; la likelihood subestima su desecación real.

**Recomendaciones:**

1. **Refit con `moment_match = TRUE`** en `loo()`: la función repondera el ELPD de forma más robusta para puntos con *k* > 0.7, lo que podría estabilizar la comparación.
2. **k-fold cross-validation**: alternativa más costosa pero definitiva como comprobación futura.
3. **Impacto real**: dado que el problema afecta solo al 1–1.4% de las observaciones y la diferencia entre modelos es ~4.9 SE, el resultado **no debería cambiar materialmente** con la corrección. La recomendación de M_het_2 como modelo de referencia se mantiene.

## Comparación simplificada con modelos glmmTMB (sin filogenia)

La comparación formal por LOO/WAIC con los modelos frecuentistas quedaría pendiente; en su lugar se comparan los coeficientes de efectos fijos (estimación entre corchetes, IC 95%) de los cuatro modelos equivalentes:

- **glmmTMB homog (sin filogenia)**: `mm.pre.1` / `mm.post.1`
- **glmmTMB het (sin filogenia)**: `m.pre.all.het` / `m.post.all.het`
- **brms M_het_1 (con filogenia)**: efecto de rasgo homogéneo
- **brms M_het_2 (con filogenia)**: efecto de rasgo homogéneo + interacciones triples

Los asteriscos marcan significación estadística (*p* < 0.05/IC 95% que no cruza 0); en los bayesianos, un IC 95% que no incluye 0 se marca con `*`.

### Fase PRE (`t < 94 h`)

| Parámetro | glmmTMB homog (sin filogenia) | glmmTMB het (sin filogenia) | brms M_het_1 (con filogenia) | brms M_het_2 (con filogenia) |
|-----------|-------------------------------|-----------------------------|------------------------------|------------------------------|
| time_s | -18.73 [-21.55, -15.9] *** | -18.35 [-21.15, -15.55] *** | -18.05 [-21.39, -14.5] * | -18.04 [-21.36, -14.25] * |
| Dim.1 | 1.13 [0.74, 1.52] *** | 1.13 [0.74, 1.52] *** | 1.1 [0.79, 1.4] * | 1.11 [0.8, 1.42] * |
| Dim.2 | -1 [-1.54, -0.47] *** | -1.01 [-1.54, -0.47] *** | -1 [-1.43, -0.57] * | -1.01 [-1.42, -0.59] * |
| Dim.3 | -0.68 [-1.21, -0.15] * | -0.69 [-1.22, -0.15] * | -0.67 [-1.09, -0.26] * | -0.66 [-1.07, -0.24] * |
| time_s:Dim.1 | 1.79 [1.42, 2.16] *** | 1.52 [0.85, 2.18] *** | 1.77 [1.53, 2] * | 1.67 [1.15, 2.18] * |
| time_s:Dim.2 | -0.81 [-1.32, -0.31] ** | -0.75 [-1.51, 0.02] | -0.85 [-1.17, -0.53] * | -0.39 [-0.97, 0.21] |
| time_s:Dim.3 | -0.62 [-1.12, -0.12] * | -1.1 [-1.9, -0.3] ** | -0.57 [-0.87, -0.26] * | -1.62 [-2.25, -1] * |

### Fase POST (`t > 94 h`)

| Parámetro | glmmTMB homog (sin filogenia) | glmmTMB het (sin filogenia) | brms M_het_1 (con filogenia) | brms M_het_2 (con filogenia) |
|-----------|-------------------------------|-----------------------------|------------------------------|------------------------------|
| time_s | -7.79 [-8.59, -6.99] *** | -7.92 [-8.61, -7.22] *** | -7.74 [-9.51, -5.84] * | -7.93 [-9.86, -5.98] * |
| Dim.1 | 0.64 [0.33, 0.94] *** | 0.64 [0.33, 0.95] *** | 0.63 [0.29, 0.95] * | 0.64 [0.32, 0.97] * |
| Dim.2 | -0.51 [-0.93, -0.1] * | -0.51 [-0.93, -0.1] * | -0.51 [-0.95, -0.06] * | -0.52 [-0.94, -0.08] * |
| Dim.3 | -0.25 [-0.67, 0.18] | -0.23 [-0.65, 0.19] | -0.26 [-0.7, 0.18] | -0.25 [-0.69, 0.18] |
| time_s:Dim.1 | 0.37 [0.25, 0.49] *** | 0.09 [-0.26, 0.43] | 0.39 [0.32, 0.46] * | 0.08 [-0.11, 0.28] |
| time_s:Dim.2 | -0.01 [-0.18, 0.15] | -0.09 [-0.46, 0.28] | -0.01 [-0.1, 0.09] | -0.07 [-0.28, 0.15] |
| time_s:Dim.3 | 0.01 [-0.16, 0.17] | -0.21 [-0.61, 0.2] | 0.01 [-0.08, 0.1] | -0.2 [-0.43, 0.03] |

**Lectura (PRE):** los cuatro modelos coinciden en la magnitud y dirección de los efectos globales (`time_s`, `Dim.*`, `time_s:Dim.1` positivo/protector, `time_s:Dim.2` y `time_s:Dim.3` negativos/aceleradores). La coincidencia confirma que los resultados de los modelos bayesianos con filogenia **no dependen de la inclusión de la filogenia** (que apenas aporta señal) y que eran estables frente a la especificación frecuentista. Las diferencias aparecen en los modelos con interacciones triples: brms M_het_2 intensifica `time_s:Dim.3` (-1.62) frente a glmmTMB het (-1.1), mientras que para `time_s:Dim.2` la triple de glmmTMB sigue siendo negativa pero pierde significación; esto refleja que el efecto heterogéneo se reparte distinto entre el término global y los ajustes de especie según el marco estadístico.

**Lectura (POST):** todos los modelos coinciden en que los efectos de rasgo sobre la pendiente desaparecen o colapsan (solo `time_s:Dim.1` homogéneo conserva un efecto débil, ~0.37-0.39). Es la confirmación cruzada del hallazgo central: la influencia de los rasgos es exclusiva de la fase lineal de desecación.

## Comparación de fases PRE vs POST

Los cuatro modelos muestran el mismo patrón temporal, que es el resultado más robusto:

| Aspecto | PRE (`t < 94 h`) | POST (`t > 94 h`) |
|---------|------------------|-------------------|
| **Pendiente base** | Fuerte (-18.0) | Más suave (-7.8) |
| **Efectos de rasgos en la pendiente** | Fuertes (Dim.1/2/3) | Prácticamente desaparecen (Dim.1 débil, ~0.4) |
| **Heterogeneidad por procedencia** | Dominante (sd ≈ 5.0, cor ≈ 0.8) | Colapsa (sd ≈ 1.3–1.4, cor ≈ 0) |
| **Variación entre bellotas** | 2.7 | **3.7** (domina el equilibrio) |
| **Error residual** | 0.68 | 1.15 (mayor ruido cerca del equilibrio) |

**Lectura**: los rasgos de la bellota (y la procedencia) controlan la pendiente de **la fase lineal de pérdida de agua**, no la humedad de equilibrio. Cuando la desecación se estabiliza, solo persiste la identidad individual de cada bellota. Este resultado apunta a que los efectos de rasgos descritos en los análisis frecuentistas son fenómenos de la fase lineal.

## Conclusiones

1. **Los rasgos modulan la velocidad de desecación, no el equilibrio**: las interacciones `time_s:Dim` son fuertes en PRE y desaparecen prácticamente en POST en ambos modelos. Solo Dim.1 (tamaño) conserva un efecto protector débil en POST.

2. **Dim.2 (pericarpo) acelerador es un fenómeno PRE y específico de especie**: petraea, pubescens y pyrenaica lo muestran significativo en PRE (robur marginal); suber y coccifera no tienen efecto. En POST desaparece.

3. **Dim.1 (tamaño) es protector, con dos excepciones (PRE)**: muy protector en petraea y pubescens (~2x el efecto global); robur muestra el efecto más débil o incluso inverso.

4. **Dim.3 (cicatriz) es específico de coccifera (PRE)**: única especie con efecto acelerador fuerte (-1.62), consistente con el análisis frecuentista.

5. **La filogenia no absorbe la heterogeneidad**: sd(phylo_species) ≈ 1.4–1.5 (PRE) con IC que incluyen ~0. La señal filogenética es débil e **indistinguible** con 8 especies; incorporar interacciones triples no la aumenta.

6. **La procedencia domina la varianza de pendiente en PRE** (sd ≈ 5.0, cor intercepto-pendiente ≈ 0.8) y **colapsa en POST** (sd ≈ 1.3, cor ≈ 0): la fuente de semilla solo importa en la fase lineal.

7. **Robustez**: los resultados son idénticos a la corrida anterior, con **0 divergencias**, Rhat ≤ 1.02 y ESS ≥ 331 en los cuatro modelos. Las conclusiones no dependen de la configuración de muestreo.

# Pendiente

- [x] Ajustar modelos PRE y POST (M_het_1 y M_het_2) con configuración limpia (0 divergencias)
- [ ] Comparar con modelos frecuentistas (WAIC/LOO) — *pospuesto: comparación formal ELPD/WAIC entre brms y glmmTMB es compleja; se sustituye por una comparación simplificada de parámetros (sección siguiente)*
- [x] Comparación simplificada de parámetros con modelos glmmTMB sin filogenia (PRE y POST)
- [x] Recomputar el CCI filogenético y la proporción de varianza con la corrida final (0.043, IC₉₀% 0.0004 – 0.323)
- [ ] Análisis de sensibilidad de la filogenia (Grafen vs alternativa)
- [ ] Figuras de resultados
