---
title: "Filogenia en modelos de efectos heterogéneos"
subtitle: "Incorporación de covarianza filogenética en pendientes específicas de especie"
author: "Open Code & Eliot Mompeán"
date: today
format:
  pdf:
    toc: true
    toc-depth: 3
    number-sections: true
    geometry:
      - margin=2.5cm
    fontsize: 11pt
    keep-md: false
---

```{r setup, include=FALSE}
if (!file.exists("00-data\desiccation_traits_long.csv")) {
  knitr::opts_knit$set(root.dir = "..")
}
suppressPackageStartupMessages({
  library(tidyverse)
  library(ape)
  library(knitr)
})
```

# Introducción

Este documento describe la incorporación de la filogenia de *Quercus* en los modelos de efectos heterogéneos de los rasgos de bellota sobre la tasa de desecación.

## Contexto

En análisis previos (`Heterogeneus_effects_acorn_traits.qmd`) se demostró que el efecto de los rasgos (Dim.1, Dim.2, Dim.3 del FAMD) sobre la desecación **varía entre especies**. Los modelos frecuentistas con interacciones triples (`time_s:Dim:species`) capturan esta heterogeneidad, pero asumen que las especies son igualmente independientes entre sí.

La filogenia permite modelar la **covarianza entre especies** basada en su parentesco evolutivo, ofreciendo una alternativa más realista a tratar a todas las especies como independientes.

La presente versión incorpora dos actualizaciones del análisis:

1. **Árbol filogenético actualizado**: se sustituye la filogenia previa por el *crown tree* de **Hipp et al. (2020)** ("Global oak phylogeny of the genus *Quercus*", Nature Plants 6: 1113–1119), un filogenoma de *Quercus* (RAD-seq) datado con fósiles. Las 8 especies del análisis están presentes con longitudes de rama reales (sin injertos ad hoc) y se usa la matriz de covarianza filogenética `A = vcv.phylo` derivada de él.
2. **Exclusión de la procedencia IL3** (*Quercus ilex*): IL3 contaba con solo 60 observaciones en fase PRE (`t < 94 h`) frente a ~150 en el resto de procedencias, lo que impedía la estimación adecuada de sus parámetros. Se elimina de **ambas** fases PRE y POST para que las comparaciones pre-post se hagan sobre el mismo conjunto de procedencias (15 códigos, 403 bellotas, 8 especies).

## Objetivos

1. Evaluar si la filogenia absorbe parte de la heterogeneidad interespecífica en las pendientes
2. Comparar dos estrategias de modelización:
   - **M_het_1**: Filogenia en pendientes + especie libre (sin interacciones triples)
   - **M_het_2**: Filogenia en pendientes + interacciones triples explícitas
3. Comparar con los modelos frecuentistas equivalentes

## Preguntas clave

- ¿La filogenia captura la variabilidad que antes atribuíamos a diferencias "libres" entre especies?
- ¿El efecto Dim.2 (pericarpo) que no tenía sentido biológico desaparece al controlar por filogenia?
- ¿Merece la pena la complejidad adicional del modelo con interacciones triples?

# Datos y filogenia

```{r datos}
source("01-scripts\d.05.z.pruebas_filo.R", local = TRUE)
```

## Filogenia: crown tree de Hipp et al. (2020)

La matriz de covarianza filogenética `A` se calcula a partir del *crown tree* de Hipp et al. (2020), descargado del repositorio `andrew-hipp/global-oaks-2019` y podado a las 8 especies del análisis sin injertar ningún taxón. Frente a las alternativas valoradas —OToL (sin longitudes de rama; requiere transformación de Grafen) y GBOTB/V.PhyloMaker2 (injerta ad hoc robur, ilex y pubescens, que cambian de posición según el escenario)—, el crown tree es la vía más informativa: todos los tips existen con fecha y branch lengths reales datadas con fósiles (ver `d.05.2.phylo_data.R`).

## Depuración de datos

La procedencia **IL3** (*Q. ilex*) queda fuera por desequilibrio muestral en fase PRE. El filtro se aplica antes de la partición temporal, de modo que PRE y POST comparten el mismo conjunto de procedencias (15 códigos, 403 bellotas).

# Modelos

## Modelo 1: Filogenia en pendientes (sin interacciones triples)

```{r modelo1, eval=FALSE}
form_het_phylo <- bf(
  Moisture_content ~ time_s * (Dim.1 + Dim.2 + Dim.3) +
    (0 + time_s | gr(phylo_species, cov = A)) +
    (0 + time_s | species) +
    (1 + time_s | codigo) +
    (1 | id_bellota)
)
```

## Modelo 2: Filogenia + interacciones triples

```{r modelo2, eval=FALSE}
form_het_phylo_v2 <- bf(
  Moisture_content ~ time_s * (Dim.1 + Dim.2 + Dim.3) +
    time_s:Dim.1:species +
    time_s:Dim.2:species +
    time_s:Dim.3:species +
    (0 + time_s | gr(phylo_species, cov = A)) +
    (1 + time_s | codigo) +
    (1 | id_bellota)
)
```

# Resultados: Tirada completa

## Configuración

Ambos modelos se ejecutaron con la configuración completa:

| Parámetro | Valor |
|-----------|-------|
| Iteraciones totales | 6000 |
| Warmup | 3000 |
| Cadenas | 4 (en paralelo, 4 núcleos con cmdstanr) |
| `adapt_delta` | 0.999 |
| `max_treedepth` | 15 |
| Priors `sd`/`sigma` | student_t(3, 0, 2.5) |
| Backend | cmdstanr |
| Observaciones PRE / POST | 2012 / 2015 |
| Especies | 8 |
| Códigos de procedencia | 15 |
| Bellotas | 403 |

^Las 2015 filas de `df.t1` pierden 3 observaciones con NA en `Moisture_content`, de modo que los modelos PRE ajustan 2012 observaciones. El modelo POST ajusta 2015 observaciones (sin NAs).

## Filogenia

La matriz de covarianza filogenética `A` se construye a partir del *crown tree* del Árbol de Vida Global del Género *Quercus* de Hipp et al. (2020) (Nature Plants 6: 1113–1119), podado a las 8 especies del análisis (sin injertos). Ver § Datos y filogenia.

Esta configuración final **elimina las divergencias** que aparecían en la tirada previa (1–11 transiciones divergentes por modelo) y eleva el ESS. Además de endurecer el muestreo (`adapt_delta=0.999`, `max_treedepth=15`), se usaron priors más informativos en `sd` y `sigma` (`student_t(3, 0, 2.5)`) para estabilizar los grupos con pocos niveles (8 especies, 15 códigos). Las conclusiones principales se **mantienen** respecto a la corrida anterior pese a las dos actualizaciones del análisis (árbol de Hipp et al. 2020 y exclusión de la procedencia IL3): las medianas apenas se desplazan y ningún resultado cambia de signo o de interpretación.

Todos los modelos se ajustaron a las **dos fases** de desecación: PRE (`t < 94 h`) y POST (`t > 94 h`).

## Modelo M_het_1 (filogenia + especie libre, sin interacciones triples)

### Estructura

```r
Moisture_content ~ time_s * (Dim.1 + Dim.2 + Dim.3) +
  (0 + time_s | gr(phylo_species, cov = A)) +  # Filogenético
  (0 + time_s | species) +                       # Especie "libre"
  (1 + time_s | codigo) +                        # Procedencia
  (1 | id_bellota)                               # Bellota
```

### Convergencia

| Modelo | Rhat máx | ESS mínimo | Divergencias |
|--------|----------|------------|--------------|
| M_het_1 PRE | 1.03 | 241 (Dim.2) | 0 ✅ |
| M_het_1 POST | 1.01 | 538 (Dim.3) | 0 ✅ |

### Efectos fijos — fase PRE (`t < 94 h`)

| Parámetro | Est ± SE | IC 95% | Significativo |
|-----------|----------|--------|---------------|
| Intercept | 24.98 ± 1.21 | (22.63 – 27.37) | ✅ |
| time_s | -16.29 ± 3.30 | (-21.56 – -8.34) | ✅ |
| Dim.1 (tamaño) | 1.03 ± 0.16 | (0.72 – 1.33) | ✅ |
| Dim.2 (pericarpo) | -0.90 ± 0.22 | (-1.31 – -0.46) | ✅ |
| Dim.3 (cicatriz) | -0.62 ± 0.22 | (-1.04 – -0.19) | ✅ |
| **time_s:Dim.1** | **1.73 ± 0.11** | (1.51 – 1.96) | ✅ Protector |
| **time_s:Dim.2** | **-0.82 ± 0.16** | (-1.13 – -0.51) | ✅ Acelerador |
| **time_s:Dim.3** | **-0.55 ± 0.16** | (-0.86 – -0.25) | ✅ Acelerador |

### Estructura de varianza — fase PRE

| Nivel | sd(time_s) | IC 95% | Interpretación |
|-------|-----------|--------|----------------|
| phylo_species | 0.56 | (0.03 – 1.66) | Variación filogenética en pendiente |
| species (libre) | 1.79 | (0.07 – 4.78) | Variación residual entre especies |
| **codigo** | **4.25** | (2.75 – 6.56) | **Mayor fuente de variación en pendiente** |
| cor(Intercept, time_s) codigo | 0.79 | (0.41 – 0.93) | Procedencia, alta correlación |
| id_bellota (Intercept) | 2.74 | (2.56 – 2.93) | Variación individual |
| sigma | 0.68 | (0.66 – 0.70) | Error residual |

### Señal filogenética — fase PRE

| Métrica | Punto | Nota |
|---------|-------|------|
| sd(phylo_species) | 0.56 | IC 95% (0.03 – 1.66): prácticamente indistinguible de 0 |
| sd(species libre) | 1.79 | Magnitud mayor que la filogenética |
| Proporción filogenética (sd²) | ~0.09 | sd_phylo² / (sd_phylo² + sd_libre²); misma incertidumbre enorme |

**Lectura**: con 8 especies la varianza filogenética es **indistinguible de la varianza "libre"** entre especies. El CCI filogenético (proporción de varianza de pendiente) en la corrida final es 0.0067 (IC₉₀%: 0.0001 – 0.073); la conclusión —señal filogenética débil— no cambia.

### Fase POST (`t > 94 h`)

#### Efectos fijos

| Parámetro | Est ± SE | IC 95% | Significativo |
|-----------|----------|--------|---------------|
| Intercept | 29.67 ± 0.78 | (28.07 – 31.22) | ✅ |
| time_s | -7.68 ± 1.39 | (-10.29 – -4.59) | ✅ |
| Dim.1 (tamaño) | 0.61 ± 0.17 | (0.28 – 0.93) | ✅ |
| Dim.2 (pericarpo) | -0.46 ± 0.23 | (-0.92 – -0.02) | ✅ |
| Dim.3 (cicatriz) | -0.18 ± 0.22 | (-0.61 – 0.27) | ❌ |
| time_s:Dim.1 | **0.36 ± 0.04** | (0.29 – 0.43) | ✅ Protector (débil) |
| time_s:Dim.2 | -0.01 ± 0.05 | (-0.10 – 0.09) | ❌ Desaparece |
| time_s:Dim.3 | 0.02 ± 0.05 | (-0.08 – 0.11) | ❌ Desaparece |

#### Estructura de varianza

| Nivel | sd(time_s) | IC 95% | Interpretación |
|-------|-----------|--------|----------------|
| phylo_species | 0.23 | (0.01 – 0.73) | Señal filogenética ausente |
| species (libre) | 0.95 | (0.06 – 2.45) | — |
| **codigo** | **1.21** | (0.74 – 2.00) | Heterogeneidad por procedencia colapsa |
| cor(Intercept, time_s) codigo | -0.24 | (-0.72 – 0.37) | Desaparece la correlación de PRE |
| **id_bellota** | **3.81** | (3.55 – 4.11) | Las bellotas difieren en el nivel de equilibrio |
| sigma | 1.17 | (1.13 – 1.21) | Mayor ruido residual |

#### PRE vs POST

| Parámetro | PRE | POST | Interpretación |
|-----------|-----|------|----------------|
| time_s | -16.29 | -7.68 | Pendiente 2.1× más fuerte en la fase lineal |
| time_s:Dim.1 | 1.73 | 0.36 | Protección 4.8× menor en POST |
| time_s:Dim.2 | -0.82 | -0.01 | Acelerador **solo** en la fase lineal |
| time_s:Dim.3 | -0.55 | 0.02 | Acelerador **solo** en la fase lineal |

## Modelo M_het_2 (filogenia + interacciones triples)

### Estructura

```r
Moisture_content ~ time_s * (Dim.1 + Dim.2 + Dim.3) +
  time_s:Dim.1:species + time_s:Dim.2:species + time_s:Dim.3:species +
  (0 + time_s | gr(phylo_species, cov = A)) +
  (1 + time_s | codigo) +
  (1 | id_bellota)
```

### Convergencia

| Modelo | Rhat máx | ESS mínimo | Divergencias |
|--------|----------|------------|--------------|
| M_het_2 PRE | 1.01 | 818 (Intercept) | 0 ✅ |
| M_het_2 POST | 1.02 | 654 (Dim.1) | 0 ✅ |

### Efectos fijos globales — fase PRE (`t < 94 h`)

| Parámetro | Est ± SE | IC 95% | Significativo |
|-----------|----------|--------|---------------|
| Intercept | 24.92 ± 1.16 | (22.61 – 27.27) | ✅ |
| time_s | -16.01 ± 3.50 | (-21.52 – -7.35) | ✅ |
| Dim.1 | 1.02 ± 0.16 | (0.72 – 1.33) | ✅ |
| Dim.2 | -0.92 ± 0.22 | (-1.36 – -0.48) | ✅ |
| Dim.3 | -0.62 ± 0.22 | (-1.05 – -0.20) | ✅ |
| time_s:Dim.1 | 1.65 ± 0.26 | (1.13 – 2.16) | ✅ |
| **time_s:Dim.2** | **-0.34 ± 0.30** | **(-0.93 – 0.26)** | **❌ No significativo** |
| time_s:Dim.3 | -1.66 ± 0.31 | (-2.25 – -1.05) | ✅ |

### Ajustes específicos de especie (interacciones triples) — fase PRE

**Dim.1 (tamaño)** — desviación respecto a la especie base (coccifera):

| Especie | Ajuste (Est ± SE) | IC 95% |
|---------|-------------------|--------|
| faginea | 0.30 ± 0.49 | (-0.66 – 1.28) |
| ilex | -0.37 ± 0.32 | (-0.99 – 0.25) |
| **petraea** | **1.96 ± 0.35** | (1.30 – 2.67) ✅ |
| **pubescens** | **1.42 ± 0.49** | (0.45 – 2.36) ✅ |
| pyrenaica | 0.12 ± 0.35 | (-0.57 – 0.80) |
| **robur** | **-0.86 ± 0.40** | (-1.65 – -0.08) ✅ |
| suber | -0.53 ± 0.38 | (-1.26 – 0.23) |

**Dim.2 (pericarpo)** — desviación respecto a coccifera:

| Especie | Ajuste (Est ± SE) | IC 95% |
|---------|-------------------|--------|
| faginea | -0.10 ± 0.47 | (-1.03 – 0.83) |
| ilex | -0.45 ± 0.43 | (-1.30 – 0.40) |
| **petraea** | **-1.38 ± 0.42** | (-2.21 – -0.57) ✅ |
| **pubescens** | **-1.99 ± 0.62** | (-3.19 – -0.80) ✅ |
| **pyrenaica** | **-1.60 ± 0.55** | (-2.67 – -0.56) ✅ |
| robur | -1.00 ± 0.53 | (-2.03 – 0.08) ⚠️ marginal |
| suber | 0.31 ± 0.47 | (-0.63 – 1.25) |

**Dim.3 (cicatriz)** — desviación respecto a coccifera:

| Especie | Ajuste (Est ± SE) | IC 95% |
|---------|-------------------|--------|
| **faginea** | **1.39 ± 0.53** | (0.35 – 2.39) ✅ |
| **ilex** | **1.28 ± 0.48** | (0.32 – 2.20) ✅ |
| petraea | 0.56 ± 0.42 | (-0.29 – 1.37) |
| **pubescens** | **1.44 ± 0.50** | (0.41 – 2.40) ✅ |
| **pyrenaica** | **1.19 ± 0.43** | (0.32 – 2.02) ✅ |
| robur | 0.66 ± 0.47 | (-0.27 – 1.54) |
| **suber** | **1.81 ± 0.44** | (0.96 – 2.67) ✅ |

### Señal filogenética — fase PRE

| Métrica | Punto | Nota |
|---------|-------|------|
| sd(phylo_species) | 0.61 | IC 95% (0.02 – 1.79), similar a M_het_1 |

Sin término de especie libre (por diseño), toda la varianza de especie se atribuye a la filogenia. La señal es igualmente débil e indistinguible de 0.

### Fase POST (`t > 94 h`)

#### Efectos fijos globales

| Parámetro | Est ± SE | IC 95% | Significativo |
|-----------|----------|--------|---------------|
| Intercept | 29.63 ± 0.80 | (28.05 – 31.23) | ✅ |
| time_s | -7.89 ± 1.56 | (-10.83 – -4.46) | ✅ |
| Dim.1 | 0.61 ± 0.16 | (0.29 – 0.93) | ✅ |
| Dim.2 | -0.47 ± 0.23 | (-0.91 – -0.02) | ✅ |
| Dim.3 | -0.17 ± 0.23 | (-0.62 – 0.28) | ❌ |
| time_s:Dim.1 | 0.08 ± 0.10 | (-0.12 – 0.28) | ❌ Desaparece |
| time_s:Dim.2 | -0.06 ± 0.11 | (-0.28 – 0.15) | ❌ Desaparece |
| time_s:Dim.3 | -0.20 ± 0.12 | (-0.43 – 0.03) | ❌ marginal |

#### Ajustes específicos de especie — fase POST

**Dim.1 (tamaño)**:

| Especie | Ajuste (Est ± SE) | IC 95% |
|---------|-------------------|--------|
| **ilex** | **0.59 ± 0.13** | (0.34 – 0.84) ✅ |
| **robur** | **0.56 ± 0.16** | (0.25 – 0.87) ✅ |
| **suber** | **0.49 ± 0.15** | (0.21 – 0.79) ✅ |
| faginea | 0.27 ± 0.19 | (-0.11 – 0.65) |
| petraea | 0.12 ± 0.14 | (-0.15 – 0.39) |
| pubescens | 0.18 ± 0.19 | (-0.20 – 0.55) |
| pyrenaica | 0.20 ± 0.14 | (-0.06 – 0.47) |

**Dim.2 (pericarpo)**:

| Especie | Ajuste (Est ± SE) | IC 95% |
|---------|-------------------|--------|
| **faginea** | **0.59 ± 0.18** | (0.24 – 0.96) ✅ |
| **robur** | **0.57 ± 0.21** | (0.16 – 0.98) ✅ |
| ilex | 0.02 ± 0.16 | (-0.30 – 0.35) |
| petraea | -0.03 ± 0.16 | (-0.34 – 0.28) |
| pubescens | -0.39 ± 0.24 | (-0.86 – 0.07) |
| pyrenaica | -0.28 ± 0.22 | (-0.71 – 0.14) |
| suber | 0.06 ± 0.19 | (-0.31 – 0.43) |

**Dim.3 (cicatriz)**:

| Especie | Ajuste (Est ± SE) | IC 95% |
|---------|-------------------|--------|
| **faginea** | **0.51 ± 0.20** | (0.11 – 0.91) ✅ |
| **pubescens** | **0.73 ± 0.20** | (0.33 – 1.12) ✅ |
| **pyrenaica** | **0.35 ± 0.17** | (0.01 – 0.69) ✅ |
| ilex | -0.04 ± 0.18 | (-0.40 – 0.32) |
| petraea | 0.22 ± 0.17 | (-0.11 – 0.54) |
| robur | 0.07 ± 0.18 | (-0.29 – 0.43) |
| suber | 0.15 ± 0.18 | (-0.20 – 0.51) |

#### Estructura de varianza

| Nivel | sd(time_s) | IC 95% | Interpretación |
|-------|-----------|--------|----------------|
| phylo_species | 0.30 | (0.02 – 0.81) | Señal filogenética ausente |
| **codigo** | **1.29** | (0.75 – 2.14) | Heterogeneidad por procedencia colapsa |
| cor(Intercept, time_s) codigo | -0.12 | (-0.68 – 0.46) | Desaparece la correlación de PRE |
| **id_bellota** | **3.82** | (3.56 – 4.11) | Las bellotas difieren en el nivel de equilibrio |
| sigma | 1.14 | (1.10 – 1.18) | Mayor ruido residual |

#### PRE vs POST

| Parámetro | PRE | POST | Interpretación |
|-----------|-----|------|----------------|
| time_s | -16.01 | -7.89 | Pendiente ~2× más fuerte en la fase lineal |
| time_s:Dim.1 | 1.65 | 0.08 ❌ | Protección **solo** en la fase lineal |
| time_s:Dim.2 | -0.34 | -0.06 ❌ | Sin efecto en ninguna fase a nivel global |
| time_s:Dim.3 | -1.66 | -0.20 ❌ | Acelerador **solo** en la fase lineal |

## Comparación M_het_1 vs M_het_2 (fase PRE)

### Efectos globales

| Parámetro | M_het_1 | M_het_2 | Interpretación |
|-----------|---------|---------|----------------|
| time_s:Dim.1 | 1.73 ✅ | 1.65 ✅ | Consistente |
| time_s:Dim.2 | **-0.82** ✅ | **-0.34** ❌ | **Desaparece al añadir heterogeneidad** |
| time_s:Dim.3 | -0.55 ✅ | **-1.66** ✅ | Se refuerza en coccifera |

### Pendientes específicas por especie (efecto total = base + ajuste) — PRE

| Especie | Dim.1 | Dim.2 | Dim.3 |
|---------|-------|-------|-------|
| coccifera (base) | 1.65 ✅ | -0.35 | **-1.66** ✅ |
| faginea | 1.93 ✅ | -0.44 | -0.27 |
| ilex | 1.28 ✅ | **-0.79** ✅ | -0.38 |
| petraea | **3.62** ✅ | **-1.72** ✅ | **-1.09** ✅ |
| pubescens | **3.06** ✅ | **-2.33** ✅ | -0.22 |
| pyrenaica | 1.77 ✅ | **-1.95** ✅ | -0.47 |
| robur | 0.79 ✅ | **-1.34** ✅ | **-0.99** ✅ |
| suber | 1.12 ✅ | -0.03 | +0.15 |

### Señal filogenética comparada

| Modelo | sd(phylo_species) PRE | IC 95% |
|--------|----------------------|--------|
| M_het_1 | 0.56 | (0.03 – 1.66) |
| M_het_2 | 0.61 | (0.02 – 1.79) |

La señal filogenética es **equivalente** en ambos modelos y **no aumenta** al incorporar las interacciones triples. Ninguna de las dos permite distinguir varianza filogenética de 0.

## Comparación de modelos con LOO (Leave-One-Out Bayesiano)

### Resultados

| Fase | Modelo | elpd_loo | elpd_diff (SE) | LOOIC | k_psis > 0.7 |
|------|--------|----------|----------------|-------|--------------|
| **PRE** | **M_het_2** (triple) | **-2234.7** | 0 (ref.) | 4469.5 | 16 |
| PRE | M_het_1 (libre) | -2315.8 | -81.0 (17.2) | 4631.5 | 17 |
| **POST** | **M_het_2** (triple) | **-3378.9** | 0 (ref.) | 6757.9 | 12 |
| POST | M_het_1 (libre) | -3409.1 | -30.2 (13.6) | 6818.3 | 8 |

M_het_2 mejora significativamente el ajuste en ambas fases:

- **PRE**: elpd más alto en 81.0 puntos (SE = 17.2; diferencia ~4.7 SE → clara)
- **POST**: elpd más alto en 30.2 puntos (SE = 13.6; diferencia ~2.2 SE → moderada)

La superioridad de M_het_2 es **consistente** con el patrón observado en los coeficientes: al modelar explícitamente la heterogeneidad por especie con interacciones triples, el modelo evita que la información que las correlaciones proporcionan se distribuya incorrectamente entre el efecto global `time_s:Dim.2` y los efectos específicos de especie.

### Diagnóstico: puntos problemáticos (pareto *k* > 0.7) en fase PRE

La estimación LOO deja una observación fuera por iteración. Cuando la suavización `psis` falla para alguna observación (*k* > 0.7), la estimación de `elpd_loo` es inestable para esa observación. En los modelos PRE:

| Métrica | M_het_1 | M_het_2 |
|---------|---------|---------|
| Total observaciones | 2012 | 2012 |
| Obs con *k* > 0.7 | 17 (0.84%) | 16 (0.80%) |
| Máximo *k* | 1.56 | 1.62 |

Las 21 observaciones problemáticas (únicas entre ambos modelos) se reparten en 13 bellotas de 5 códigos de procedencia. Respecto a la corrida anterior, la exclusión de IL3 ha eliminado un bloque entero de observaciones problemáticas (14 obs. en *Q. ilex*):

| Código | Especie | Bellotas afectadas | Obs. problemáticas |
|--------|---------|--------------------|--------------------|
| PE2 | *Q. petraea* | 6 | 10 |
| PU1 | *Q. pubescens* | 4 | 7 |
| PY1 | *Q. pyrenaica* | 1 | 2 |
| CO1 / CO2 | *Q. coccifera* | 2 | 2 |

Las más problemáticas (con mayor *k*), casi todas con Dim.1 y/o Dim.2 muy negativos:

| id_bellota | Especie | Código | Dim.1 | Dim.2 | Obs. problemáticas |
|------------|---------|--------|-------|-------|--------------------|
| 450 | *Q. pubescens* | PU1 | -2.69 | -1.71 | 4 (times 0, 4.6, 28.6, 43.7 h) |
| 47 | *Q. petraea* | PE2 | -5.77 | -2.72 | 3 (times 0, 29.1, 44.0 h) |
| 59 | *Q. petraea* | PE2 | -1.37 | -0.81 | 3 (times 0, 29.1, 44.0 h) |
| 57 | *Q. petraea* | PE2 | -4.00 | -3.49 | 1 (time 44.0 h) |
| 423 | *Q. pubescens* | PU1 | -0.48 | +1.05 | 1 (time 0 h) |
| 317 | *Q. pyrenaica* | PY1 | -0.40 | -0.60 | 2 (times 0, 43.8 h) |

**Patrón**: las observaciones problemáticas corresponden a bellotas con valores extremos en Dim.1 (tamaño) y Dim.2 (pericarpo), mayoritariamente negativos, al inicio de la fase PRE (0–44 h). Son precisamente las especies donde el modelo detecta los efectos más fuertes (petraea con Dim.1 protector +3.6, pubescens con Dim.2 acelerador -2.3). El modelo tiene dificultad para predecir la trayectoria de estas bellotas porque sus valores de Dim.1/Dim.2 los sitúan fuera del comportamiento promedio; la likelihood subestima su desecación real.

**Recomendaciones:**

1. **Moment matching sobre los puntos con *k* > 0.7**: la función repondera el ELPD de forma más robusta para puntos con *k* > 0.7, lo que podría estabilizar la comparación. **Pendiente**: requiere recompilar el modelo en C++ vía rstan (no se puede con el backend cmdstanr), lo que necesita del toolchain de R (Rtools 4.4 para R 4.4.3); en el equipo de cálculo no estaba configurado. Se deja marcada como pendiente.
2. **`reloo()`**: reajustar el modelo dejando fuera **una a una** las observaciones problemáticas y recalcular su ELPD de verdad. Al usar cmdstanr no requiere Rtools. Coste: ~16 refits en PRE y ~12 en POST (para M_het_2). **Pendiente de probar.**
3. **k-fold cross-validation**: alternativa más costosa pero definitiva como comprobación futura.
4. **Análisis de sensibilidad (excluir las observaciones problemáticas)**: sin ser el remedio correcto (un *k* alto indica influencia, no error), puede servir como comprobación de que la ventaja de M_het_2 no depende de esos puntos.
5. **Impacto real**: dado que el problema afecta solo al 0.8–0.84% de las observaciones y la diferencia entre modelos es ~4.7 SE en PRE, el resultado **no debería cambiar materialmente** con la corrección. La recomendación de M_het_2 como modelo de referencia se mantiene.

## Comparación simplificada con modelos glmmTMB (sin filogenia)

La comparación formal por LOO/WAIC con los modelos frecuentistas quedaría pendiente; en su lugar se comparan los coeficientes de efectos fijos (estimación entre corchetes, IC 95%) de los cuatro modelos equivalentes:

- **glmmTMB homog (sin filogenia)**: `mm.pre.1` / `mm.post.1`
- **glmmTMB het (sin filogenia)**: `m.pre.all.het` / `m.post.all.het`
- **brms M_het_1 (con filogenia)**: efecto de rasgo homogéneo
- **brms M_het_2 (con filogenia)**: efecto de rasgo homogéneo + interacciones triples

Los asteriscos marcan significación estadística (*p* < 0.05/IC 95% que no cruza 0); en los bayesianos, un IC 95% que no incluye 0 se marca con `*`.

### Fase PRE (`t < 94 h`)

| Parámetro | glmmTMB homog (sin filogenia) | glmmTMB het (sin filogenia) | brms M_het_1 (con filogenia) | brms M_het_2 (con filogenia) |
|-----------|-------------------------------|-----------------------------|------------------------------|------------------------------|
| time_s | -18.11 [-20.84, -15.38] *** | -17.70 [-20.55, -14.86] *** | -16.29 [-21.56, -8.34] * | -16.01 [-21.52, -7.35] * |
| Dim.1 | 1.03 [0.65, 1.42] *** | 1.04 [0.65, 1.42] *** | 1.03 [0.72, 1.33] * | 1.02 [0.72, 1.33] * |
| Dim.2 | -0.89 [-1.43, -0.36] ** | -0.92 [-1.45, -0.40] *** | -0.90 [-1.31, -0.46] * | -0.92 [-1.36, -0.48] * |
| Dim.3 | -0.63 [-1.16, -0.10] * | -0.60 [-1.13, -0.08] * | -0.62 [-1.04, -0.19] * | -0.62 [-1.05, -0.20] * |
| time_s:Dim.1 | 1.73 [1.36, 2.09] *** | 1.47 [0.80, 2.14] *** | 1.73 [1.51, 1.96] * | 1.65 [1.13, 2.16] * |
| time_s:Dim.2 | -0.76 [-1.26, -0.26] ** | -0.67 [-1.44, 0.10] | -0.82 [-1.13, -0.51] * | -0.34 [-0.93, 0.26] |
| time_s:Dim.3 | -0.59 [-1.08, -0.10] * | -1.08 [-1.89, -0.27] ** | -0.55 [-0.86, -0.25] * | -1.66 [-2.25, -1.05] * |

### Fase POST (`t > 94 h`)

| Parámetro | glmmTMB homog (sin filogenia) | glmmTMB het (sin filogenia) | brms M_het_1 (con filogenia) | brms M_het_2 (con filogenia) |
|-----------|-------------------------------|-----------------------------|------------------------------|------------------------------|
| time_s | -7.72 [-8.61, -6.83] *** | -7.87 [-8.57, -7.17] *** | -7.68 [-10.29, -4.59] * | -7.89 [-10.83, -4.46] * |
| Dim.1 | 0.61 [0.30, 0.93] *** | 0.62 [0.30, 0.93] *** | 0.61 [0.28, 0.93] * | 0.61 [0.29, 0.93] * |
| Dim.2 | -0.49 [-0.92, -0.06] * | -0.48 [-0.90, -0.05] * | -0.46 [-0.92, -0.02] * | -0.47 [-0.91, -0.02] * |
| Dim.3 | -0.18 [-0.61, 0.25] | -0.17 [-0.60, 0.26] | -0.18 [-0.61, 0.27] | -0.17 [-0.62, 0.28] |
| time_s:Dim.1 | 0.35 [0.23, 0.47] *** | 0.09 [-0.26, 0.43] | 0.36 [0.29, 0.43] * | 0.08 [-0.12, 0.28] |
| time_s:Dim.2 | -0.02 [-0.19, 0.15] | -0.08 [-0.45, 0.29] | -0.01 [-0.10, 0.09] | -0.06 [-0.28, 0.15] |
| time_s:Dim.3 | 0.02 [-0.15, 0.18] | -0.22 [-0.63, 0.19] | 0.02 [-0.08, 0.11] | -0.20 [-0.43, 0.03] |

**Lectura (PRE):** los cuatro modelos coinciden en la dirección de los efectos globales (`time_s` y `Dim.*` fuertemente negativos/positivos, `time_s:Dim.1` positivo/protector, `time_s:Dim.2` y `time_s:Dim.3` negativos/aceleradores). Tras excluir IL3, la magnitud de `time_s` queda algo más baja en los bayesianos (-16.0/–16.3) que en glmmTMB (-17.7/–18.1), pero el patrón es idéntico. La coincidencia confirma que los resultados de los modelos bayesianos con filogenia **no dependen de la inclusión de la filogenia** (que apenas aporta señal) y que eran estables frente a la especificación frecuentista. Las diferencias aparecen en los modelos con interacciones triples: brms M_het_2 intensifica `time_s:Dim.3` (-1.66) frente a glmmTMB het (-1.08), mientras que para `time_s:Dim.2` la triple de glmmTMB sigue siendo negativa pero pierde significación; esto refleja que el efecto heterogéneo se reparte distinto entre el término global y los ajustes de especie según el marco estadístico.

**Lectura (POST):** todos los modelos coinciden en que los efectos de rasgo sobre la pendiente desaparecen o colapsan (solo `time_s:Dim.1` homogéneo conserva un efecto débil, ~0.35–0.36). Es la confirmación cruzada del hallazgo central: la influencia de los rasgos es exclusiva de la fase lineal de desecación.

## Comparación de fases PRE vs POST

Los cuatro modelos muestran el mismo patrón temporal, que es el resultado más robusto:

| Aspecto | PRE (`t < 94 h`) | POST (`t > 94 h`) |
|---------|------------------|-------------------|
| **Pendiente base** | Fuerte (-16.3/-16.0) | Más suave (-7.7/-7.9) |
| **Efectos de rasgos en la pendiente** | Fuertes (Dim.1/2/3) | Prácticamente desaparecen (Dim.1 débil, ~0.36) |
| **Heterogeneidad por procedencia** | Dominante (sd ≈ 4.3–4.4, cor ≈ 0.7–0.8) | Colapsa (sd ≈ 1.2–1.3, cor ≈ -0.1–-0.2) |
| **Variación entre bellotas** | 2.7–2.9 | **3.8** (domina el equilibrio) |
| **Error residual** | 0.65–0.68 | 1.14–1.17 (mayor ruido cerca del equilibrio) |

**Lectura**: los rasgos de la bellota (y la procedencia) controlan la pendiente de **la fase lineal de pérdida de agua**, no la humedad de equilibrio. Cuando la desecación se estabiliza, solo persiste la identidad individual de cada bellota. Este resultado apunta a que los efectos de rasgos descritos en los análisis frecuentistas son fenómenos de la fase lineal.

## Conclusiones

1. **Los rasgos modulan la velocidad de desecación, no el equilibrio**: las interacciones `time_s:Dim` son fuertes en PRE y desaparecen prácticamente en POST en ambos modelos. Solo Dim.1 (tamaño) conserva un efecto protector débil en POST.

2. **Dim.2 (pericarpo) acelerador es un fenómeno PRE y específico de especie**: en las interacciones triples de PRE, petraea, pubescens y pyrenaica lo muestran significativo (robur marginal); suber y coccifera no tienen efecto. En las pendientes totales PRE, también ilex y robur muestran un efecto negativo significativo. En POST desaparece.

3. **Dim.1 (tamaño) es protector (PRE)**: las pendientes totales de Dim.1 son positivas y significativas en las 8 especies, con protección máxima en petraea (+3.62) y pubescens (+3.06, ~2× el efecto global); robur muestra el efecto más débil (+0.79).

4. **Dim.3 (cicatriz) es específico de coccifera (PRE)**: única especie con efecto acelerador fuerte en la interacción triple (-1.66, consistente con el análisis frecuentista); a nivel de pendiente total, solo coccifera, petraea y robur muestran un efecto negativo significativo.

5. **La filogenia no absorbe la heterogeneidad**: sd(phylo_species) ≈ 0.56–0.61 (PRE) con IC que incluyen ~0. La señal filogenética es débil e **indistinguible** con 8 especies; incorporar interacciones triples no la aumenta.

6. **La procedencia domina la varianza de pendiente en PRE** (sd ≈ 4.3–4.4, cor intercepto-pendiente ≈ 0.7–0.8) y **colapsa en POST** (sd ≈ 1.2–1.3, cor ≈ -0.1): la fuente de semilla solo importa en la fase lineal.

7. **Robustez**: los resultados se mantienen tras actualizar el árbol a Hipp et al. (2020) y excluir la procedencia IL3, con **0 divergencias**, Rhat ≤ 1.03 y ESS ≥ 241 en los efectos fijos de los cuatro modelos. Las conclusiones no dependen de la configuración de muestreo ni de estas dos decisiones de depuración.

# Pendiente

- [x] Ajustar modelos PRE y POST (M_het_1 y M_het_2) con configuración limpia (0 divergencias)
- [x] Actualizar el árbol filogenético al crown tree de Hipp et al. (2020)
- [x] Excluir la procedencia IL3 (*Q. ilex*) por desequilibrio muestral en fase PRE
- [ ] Comparar con modelos frecuentistas (WAIC/LOO) — *pospuesto: comparación formal ELPD/WAIC entre brms y glmmTMB es compleja; se sustituye por una comparación simplificada de parámetros (sección siguiente)*
- [x] Comparación simplificada de parámetros con modelos glmmTMB sin filogenia (PRE y POST)
- [x] Recomputar el CCI filogenético y la proporción de varianza con la corrida final (M_het_1 PRE: 0.0067, IC₉₀% 0.0001 – 0.073)
- [ ] Moment matching en los puntos con *k* > 0.7 (bloqueado: requiere rstan + Rtools 4.4 para R 4.4.3; el fit es cmdstanr)
- [ ] Intentar `reloo()` para las observaciones problemáticas (sin Rtools; ~16 refits PRE y ~12 POST en M_het_2)
- [ ] Análisis de sensibilidad excluyendo las observaciones con *k* > 0.7
- [ ] Figuras de resultados
