---
title: "Incorporación de la filogenia de *Quercus* en los modelos de desecación"
subtitle: "Razonamiento y proceso para la introducción de la no-independencia filogenética con `brms`"
author: "Open Code & Eliot Mompeán"
date: today
format:
  pdf:
    toc: true
    toc-depth: 3
    number-sections: true
    geometry:
      - margin=2.5cm
    fontsize: 11pt
    keep-md: false
bibliography: ../09-bib/bibliografía.bib
---

```{r setup, include=FALSE}
# Asegurar que el directorio de trabajo de los chunks sea la raiz del repositorio
# (independiente del nombre de la carpeta donde viva este .qmd)
if (!file.exists("00-data/desiccation_traits_long.csv")) {
  knitr::opts_knit$set(root.dir = "..")
}
suppressPackageStartupMessages({
  library(tidyverse)
  library(ape)
  library(knitr)
})
```

# Contexto y objetivo

El proyecto Que_bellotas analiza la velocidad de desecación de bellotas de
distintas especies de roble (*Quercus*). El conjunto de datos contiene
mediciones repetidas de contenido de humedad (`Moisture_content`) a lo largo
del tiempo de secado (`time`) para cada bellota.

El modelo de partida (ajustado con `glmmTMB`) es:

```r
m.t1 <- glmmTMB(
  Moisture_content ~ time * (Dim.1 + Dim.2 + Dim.3) + (time | id_bellota:species),
  data = df.t1
)
```

en el que se estima una pendiente y un intercepto aleatorios para cada
combinación de bellota y especie. Este término recoge la no-independencia
de las mediciones repetidas dentro de cada bellota.

**Limitación identificada:** en este modelo, cada especie se trata como si
fuese independiente de las demás. Sin embargo, debido al parentesco
filogenético, algunas especies están más emparentadas entre sí y cabe esperar
que compartan características (p. ej., tasas de desecación o niveles iniciales
de humedad). Ignorar esa estructura puede sesgar las inferencias a nivel de
especie y subestimar la incertidumbre.

**Objetivo:** incorporar la estructura de covarianza filogenética entre las 8
especies de *Quercus* presentes en el estudio, afectando tanto a interceptos
como a pendientes.

# La aproximación recomendada: modelos filogenéticos multinivel con `brms`

La recomendación es ajustar los modelos en el marco bayesiano con el paquete
`brms`, que permite especificar un término aleatorio a nivel de especie cuya
estructura de covarianza viene dada por una **matriz filogenética** `A`
obtenida del árbol de las especies.

La referencia metodológica es la vignette de Bürkner
@buerkner2025phylo que acompaña a `brms`. La estrategia central que se extrae
de dicha vignette es:

1. Obtener el árbol filogenético (`phylo`) de las especies.
2. Construir la matriz de varianza-covarianza filogenética con
   `A <- ape::vcv.phylo(phylo)`.
3. Especificar el término aleatorio filogenético con
   `(1 | gr(species, cov = A))`, pasando la matriz `A` mediante el argumento
   `data2 = list(A = A)`.
4. Cuando hay varias observaciones por especie, la vignette recomienda
   combinar el efecto filogenético con un término de especie "libre"
   (`(1 | species)`) para separar la señal filogenética del efecto específico
   no filogenético.
5. La vignette advierte que es posible estimar **pendiente e intercepto**
   filogenéticos (`(1 + x | gr(...))`), aunque requiere productos de Kronecker
   de matrices de covarianza. Con 8 especies la matriz es pequeña (8×8), por lo
   que el coste es asumible.

# Exploración de los datos

Antes de plantear el modelo se verificó la estructura de los datos:

- `df.t1` tiene 2069 observaciones (tiempos < 90 h).
- 8 especies de *Quercus*: `petraea`, `robur`, `faginea`, `coccifera`, `ilex`,
  `pyrenaica`, `suber`, `pubescens`.
- `id_bellota` es un identificador único a nivel global (no se repite entre
  especies). Por tanto, el término `(time | id_bellota:species)` del modelo
  original equivale a `(time | id_bellota)`.

::: {.callout-note}
**¿Por qué `(time | id_bellota:species)` equivale a `(time | id_bellota)`?**

En `glmmTMB` (y `lme4`), el término `(time | g)` estima un intercepto y una
pendiente aleatorios para **cada nivel** del factor `g`. La expresión
`id_bellota:species` es la interacción de dos factores: crea un nuevo factor
cuyos niveles son todas las combinaciones únicas `(id_bellota, species)`.

Como cada bellota pertenece a una única especie y sus valores de `id_bellota`
no se repiten entre especies, la correspondencia entre `(id_bellota, species)`
e `id_bellota` es **biyectiva**: ambas especificaciones tienen el mismo número
de niveles y agrupan exactamente las mismas observaciones, por lo que producen
la misma estructura de efectos aleatorios.
:::

- `numero_bellota`: numeración de las bellotas **dentro de cada procedencia**;
  se reinicia en cada `codigo` (valores 1–30). La combinación
  `codigo × numero_bellota` identifica cada bellota de forma única (equivale a
  `id_bellota`).
- `codigo` (columna `prov_code` en los dataframes derivados): identificador
  alfanumérico único para cada combinación **especie × procedencia**
  (`PE1`, `PE2`, `IL1`, `IL2`, …). Está **anidado** dentro de especie: cada
  `codigo` pertenece a una sola especie.
- `procedencia` (columna `provenance` en los dataframes derivados): el nombre
  concreto de la procedencia (p. ej. Santos de la Humosa, Región Vasco-Navarra,
  …). **No está anidado** en la especie: algunos nombres de procedencia se
  comparten entre especies distintas (p. ej. "Alcarria-Serranía de
  Cuenca-Chiloeches" aparece en *Q. coccifera* y *Q. ilex*;
  "Alcarria-Serranía de Cuenca-Santos de la Humosa" en *Q. faginea* y
  *Q. ilex*). Es, por tanto, una variable **cruzada** con la especie.

La jerarquía anidada real de los datos es: **observaciones → bellota
(`id_bellota`) → procedencia (`codigo`) → especie (filogenia)**.

## Implicaciones para el flujo de trabajo

Esta información modifica el planteamiento del modelo en varios puntos:

1. **Nivel de procedencia.** Existe un nivel de agrupación intermedio entre la
   bellota y la especie: la procedencia (`codigo`, 16 niveles). Es recomendable
   incluir un término aleatorio `(1 + time | codigo)` para absorber la
   variación entre procedencias dentro de una misma especie. De lo contrario,
   esa variación se confunde con el efecto de especie (filogenético o no) o
   infla la varianza a nivel de bellota.

   **Nota sobre la independencia espacial:** Al incluir `codigo` como efecto
   aleatorio con estructura independiente, asumimos que todas las procedencias
   son independientes entre sí. Esto es una simplificación, ya que
   procedencias geográficamente cercanas probablemente comparten condiciones
   ambientales similares (clima, suelo, altitud) que podrían correlacionarse
   espacialmente. Una alternativa más realista sería modelar la correlación
   espacial entre procedencias (p. ej. con un efecto espacial o una matriz de
   distancia geográfica). Sin embargo, con solo 16 procedencias y 8 especies,
   incluir simultáneamente correlación filogenética y espacial resultaría
   excesivamente complejo para los datos disponibles, incrementando
   drásticamente el número de parámetros y el riesgo de problemas de
   identificación. La simplificación a efectos aleatorios independientes es
   por tanto una decisión pragmática que asume que la mayor parte de la
   correlación espacial queda capturada por la composición de especies en cada
   procedencia (que ya está controlada por el término filogenético).
2. **`procedencia` no es anidada.** Al compartirse nombres de procedencia entre
   especies, no debe especificarse `procedencia` como factor anidado en especie.
   Un efecto cruzado `(1 + time | procedencia)` sería concebible, pero con solo
   2 de 15 nombres de procedencia compartidos entre especies su aportación es
   marginal y arriesga problemas de identificación; se recomienda modelar la
   procedencia mediante `codigo` (anidado).
3. **Nombre del término filogenético.** En `brms` no se puede usar el mismo
   factor dos veces con distinta estructura de covarianza. Para el modelo M2 se
   necesita una copia de la variable de especie (p. ej.
   `phylo_species = species`) dedicada al término con `cov = A`, mientras que
   `species` queda para el efecto libre no filogenético (siguiendo la
   recomendación de la vignette @buerkner2025phylo).
4. **Señal filogenética.** La fórmula de la CCI/λ debe incorporar la varianza
   del nivel de procedencia: `sd_phylo² / (sd_phylo² + sd_codigo² + sd_bellota² + sigma²)`.

```{r datos, eval=TRUE}
df.bellotas <- read.csv("00-data/desiccation_traits_long.csv")
df.famd <- read.csv("00-data/famd_ind_coord.csv")

df.t1 <- df.bellotas |>
  dplyr::select(-X) |>
  dplyr::select(id_bellota, codigo, tiempo_acumulado_horas, Moisture_content, numero_bellota) |>
  left_join(y = df.famd, by = "id_bellota") |>
  tidyr::drop_na(Dim.1, Dim.2, Dim.3) |>
  rename(time = tiempo_acumulado_horas, id_bellota2 = numero_bellota) |>
  mutate(log.t = log(time + 1), sqrt.t = sqrt(time + 1)) |>
  filter(time < 90)

cat("Observaciones:", nrow(df.t1), "\n")
cat("Bellotas (id_bellota unicos):", n_distinct(df.t1$id_bellota), "\n")
cat("numero_bellota unicos (se reinicia por procedencia):", n_distinct(df.t1$id_bellota2), "\n")
cat("Codigos de procedencia:", n_distinct(df.t1$codigo), "\n")
cat("Procedencias (nombre):", n_distinct(df.t1$provenance), "\n")
cat("Especies:", n_distinct(df.t1$species), "\n")
cat("Procedencias compartidas entre especies:\n")
print(
  df.t1 |>
    distinct(provenance, species) |>
    group_by(provenance) |>
    summarise(n_especies = n_distinct(species), .groups = "drop") |>
    filter(n_especies > 1) |>
    as.data.frame()
)
```

# Fuente de la filogenia {#sec-fuente-filogenia}

La elección de la fuente filogenética es una decisión metodológica importante y
conviene documentar las alternativas consideradas.

## Alternativa descartada: mega-árbol de plantas (GBOTB / V.PhyloMaker2)

Se consideró generar el árbol con el paquete `V.PhyloMaker2`, que inserta una
lista de especies en el mega-árbol de plantas vasculares GBOTB
[@smith2018seed; @jin2019vphylo; @jin2022vphylo2]. GBOTB es un árbol "backbone" de
~74.000 especies de plantas vasculares: bien resuelto en niveles taxonómicos
altos (órdenes, familias, géneros), pero a nivel intra-genérico suele estar
sin resolver.

**Motivo del descarte:** GBOTB funciona esencialmente a nivel de género. Como
las 8 especies del estudio pertenecen al mismo género (*Quercus*), la inserción
las habría dejado como una **politomía de hermanas** en el nodo del género.
En ese caso, todas las covarianzas de la matriz `A` habrían sido iguales y el
modelo no habría tenido ninguna información filogenética que estimar (señal
nula por construcción). Es decir, la herramienta es adecuada para comunidades
de plantas de distintos géneros, pero no para comparar especies dentro de un
género.

### Verificación empírica {#sec-verificacion-gbotb}

Para documentar qué ocurre realmente, el apéndice del script
`01-scripts/d.05.2.phylo_data.R` ejecuta `V.PhyloMaker2::phylo.maker()` con las
8 especies en los tres escenarios de inserción que ofrece el paquete (S1, S2 y
S3). Los resultados matizan y precisan el razonamiento anterior:

1. **No se produce un error.** `phylo.maker` completa y devuelve un árbol con
   longitudes de rama. El fallo de esta vía es **silencioso**, no un fallo de
   ejecución.
2. **Solo 5 de las 8 especies están en GBOTB** (`status = "prune"`): *petraea*,
   *faginea*, *coccifera*, *pyrenaica* y *suber*. Las 3 restantes —*robur*,
   *ilex* y *pubescens*— **no están en el mega-árbol** y se injertan ad hoc
   (`status = "bind"`).
3. **S1 y S3 producen exactamente el mismo árbol** (los newicks coinciden
   carácter a carácter): las especies injertadas quedan en **politomía** en el
   nodo de *Quercus*, todas con la misma longitud de rama, es decir, sin
   resolución entre ellas.
4. **S2 produce un árbol resuelto pero aleatorio**: cada especie injertada se
   empareja con un congénere elegido al azar, de modo que la topología cambia
   con la semilla de la ejecución (y difiere de la de S1/S3).
5. Las 5 especies `prune` heredan la topología interna de GBOTB, donde
   *suber* queda entre los robles blancos, contradiciendo la filogenia genómica
   de referencia (@hipp2020oak).

```r
# S1 y S3 (idénticos): robur, ilex y pubescens politómicas en el nodo de Quercus
(pubescens:11.78, ilex:11.78, robur:11.78,
   ((((faginea:4.75, petraea:4.75):0.42, pyrenaica:5.17):3.51, suber:8.68):2.42, coccifera:11.09):0.68)

# S2: emparejamientos aleatorios (ejemplo de una ejecución)
(((faginea, petraea), pyrenaica), suber, coccifera),
   (pubescens, (ilex, robur)))
```

```{r phylomaker-fig, eval=TRUE, echo=FALSE, fig.cap="Topologías de *Quercus* devueltas por V.PhyloMaker2 (mega-árbol GBOTB) para las 8 especies según el escenario de inserción. En rojo, las especies no presentes en GBOTB e injertadas ad hoc (robur, ilex, pubescens): en S1 y S3 quedan en politomía en el nodo del género (árboles idénticos), mientras que en S2 se emparejan arbitrariamente con un congénere.", fig.width=10, fig.height=4.2}
gb <- readRDS("00-data/phylo/gbotb_scenarios.rds")
par(mfrow = c(1, 3), mar = c(2, 1, 3, 1))
for (sc in names(gb$trees)) {
  phy <- gb$trees[[sc]]
  bind_sp <- gb$status$species[gb$status$status == "bind"]
  tip_col <- ifelse(gsub("_", " ", phy$tip.label) %in% bind_sp, "firebrick", "black")
  plot(phy, cex = 1.1, tip.color = tip_col, label.offset = 0.1)
  title(paste("V.PhyloMaker2 - escenario", sc))
}
```

La comprobación confirma el motivo del descarte y lo precisa: la vía GBOTB no
falla de forma ruidosa, sino que **no aporta resolución intra-genérica
fiable**. En S1/S3 la matriz `A` habría tenido covarianzas idénticas entre las
especies injertadas y el resto (politomía sin información filogenética); en S2
la topología habría dependido de la semilla aleatoria del emparejamiento.

## Alternativa elegida: Open Tree of Life (OToL) vía `rotl`

La filogenia se obtuvo del **árbol sintético de Open Tree of Life** mediante el
paquete `rotl`. El árbol sintético es un consenso de filogenias moleculares
publicadas, y **sí contiene filogenias intra-genéricas de *Quercus***, que es
la resolución necesaria en este estudio.

Ventajas de esta elección:

- **Resolución intra-genérica**: permite diferenciar las relaciones dentro de
  *Quercus*, que es exactamente lo que necesita el análisis.
- **Reproducibilidad**: los identificadores de la taxonomía (OTT ids) quedan
  registrados y el árbol puede regenerarse en cualquier momento.
- **Transparencia**: la topología proviene de un consenso de literatura
  publicada, no de decisiones ad hoc.

# Construcción del árbol (script `01-scripts/d.05.2.phylo_data.R`)

## Resolución de nombres (TNRS)

Se consultó la taxonomía de OToL con `tnrs_match_names()` para verificar los
nombres científicos. Las 8 especies se resolvieron sin sinónimos ni errores:

```{r tnrs, eval=FALSE}
library(rotl)
spp <- c("Quercus petraea", "Quercus robur", "Quercus faginea",
         "Quercus coccifera", "Quercus ilex", "Quercus pyrenaica",
         "Quercus suber", "Quercus pubescens")
resolved <- tnrs_match_names(spp, context_name = "Vascular plants")
```

| search_string    | unique_name       | ott_id   | is_synonym |
|------------------|-------------------|----------|------------|
| quercus petraea  | Quercus petraea   | 516540   | FALSE      |
| quercus robur    | Quercus robur     | 239659   | FALSE      |
| quercus faginea  | Quercus faginea   | 381049   | FALSE      |
| quercus coccifera| Quercus coccifera | 272695   | FALSE      |
| quercus ilex     | Quercus ilex      | 272692   | FALSE      |
| quercus pyrenaica| Quercus pyrenaica | 716878   | FALSE      |
| quercus suber    | Quercus suber     | 272709   | FALSE      |
| quercus pubescens| Quercus pubescens | 426505   | FALSE      |

## Subárbol inducido

Se extrajo el subárbol inducido con `tol_induced_subtree()` a partir de los
OTT ids. El subárbol resultante está **completamente resuelto** (8 tips y 7
nodos internos, es decir, árbol binario).

```{r subtree, eval=FALSE}
tree <- tol_induced_subtree(ott_ids = resolved$ott_id)
```

## Problema: ausencia de longitudes de rama

El subárbol devuelto por OToL **no traía longitudes de rama**
(`Rooted; no branch length`).

¿Qué significa? Una filogenia tiene dos componentes:

- la **topología** (qué especies están emparentadas entre sí), que sí se obtuvo;
- las **longitudes de rama** (cuánta evolución o tiempo separa cada par de
  divergencias), que es lo que faltaba.

Las longitudes son imprescindibles porque la matriz de covarianza filogenética
se construye a partir de ellas: bajo un modelo browniano de evolución, la
covarianza entre dos especies es proporcional a la suma de longitudes desde la
raíz hasta su ancestro común. Sin longitudes no se puede construir `A`.

¿Por qué faltaban? Las relaciones entre estas especies dentro del árbol
sintético proceden de **inserciones taxonómicas** (sin datos moleculares
datados), y esos nodos no llevan longitudes asignadas. Al inducir el subárbol,
esas aristas quedaron sin longitud.

## Solución: longitudes de rama por el método de Grafen

Al disponer únicamente de la topología, se asignaron longitudes con el método
de Grafen @grafen1989phylo, implementado en `ape::compute.brlen(..., method = "Grafen")`.

En qué se basa:

1. A cada nodo interno se le asigna una "altura" proporcional al número de
   hojas que tiene por debajo: `altura(nodo) = (n_descendientes)^ρ`, con
   `ρ = 1` por defecto.
2. La longitud de cada rama es la **diferencia de alturas** entre los dos nodos
   que conecta.

Propiedades:

- Produce un árbol **ultramétrico** (todas las especies equidistan de la raíz),
  lo que asume la mayoría de métodos comparativos.
- Las ramas cercanas a la raíz (divergencias antiguas) reciben longitudes
  mayores que las de clados recientes.
- Las longitudes están en **unidades arbitrarias** (número de hojas), no en
  tiempo ni sustituciones: es un heurístico, no un dato.

**Justificación de su uso aquí:** el objetivo era realizar una primera prueba
metodológica. La escala absoluta de `A` no afecta a la inferencia en `brms`,
porque el modelo estima un parámetro de desviación `sd_phylo` que escala la
matriz (la covarianza modelada es `sd² · A`); lo relevante es la **estructura
relativa** de covarianzas, que Grafen sí conserva a partir de la topología.

## Árbol resultante

```{r arbol, eval=TRUE, fig.cap="Filogenia de las 8 especies de Quercus (Open Tree of Life, longitudes de Grafen)."}
tree <- readRDS("00-data/phylo/oak_tree.rds")
plot(tree, cex = 1.2)
```

```{r newick, eval=TRUE}
cat("Newick:\n", ape::write.tree(tree), "\n")
```

La topología resultante es:

```
((((pyrenaica, (pubescens, faginea)), (petraea, robur)), suber), (ilex, coccifera))
```

## Matriz de covarianza filogenética `A`

```{r A, eval=TRUE}
A <- readRDS("00-data/phylo/oak_vcv.rds")
kable(round(A, 3), caption = "Matriz de varianza-covarianza filogenética (A = vcv.phylo).")
```

## Advertencias sobre la filogenia

1. **Posición de *Quercus suber*:** en el árbol de OToL, `suber` aparece como
   hermana de los robles blancos. Sin embargo, filogenias genómicas recientes
   (@hipp2020oak) sitúan a `suber` en el subgénero *Cerris*, junto a
   `ilex` y `coccifera`. Esta discrepancia refleja que OToL sintetiza distintas
   fuentes y la resolución a este nivel puede ser inestable.
2. **Longitudes de Grafen:** son un heurístico. Para el artículo convendría
   sustituirlas por una filogenia de robles **datada** (p. ej. @hipp2020oak)
   o, al menos, realizar un análisis de sensibilidad con métodos
   alternativos de longitudes.
3. **Número de especies:** con solo 8 especies, la señal filogenética se estima
   con incertidumbre alta; el término de bellota puede absorber parte de la
   variación entre especies. Los resultados deben interpretarse con cautela.

   Esta limitación es particularmente relevante porque los métodos
   comparativos filogenéticos dependen de comportamientos asintóticos que
   asumen muestras grandes. @hadfield2010qgt advierten explícitamente que
   "las inferencias estadísticas en filogenias pequeñas deben tratarse con
   extrema precaución", ya que tanto los tests de ratio de verosimilitud
   como la información de Fisher dependen de la distribución χ²
   asintótica, cuya aproximación es poco fiable con pocos grados de
   libertad filogenéticos. Con 8 especies, el número de contrastes
   independientes es extremadamente limitado (máximo 7 en un árbol
   binario), lo que implica que las estimaciones de parámetros como la
   señal filogenética (λ o CCI) y los efectos de rasgos entre especies
   están sujetas a una incertidumbre sustancial que puede no estar bien
   capturada por los intervalos de credibilidad.
   
   Adicionalmente, trabajos recientes (@collar2009ou) muestran que en
   filogenias pequeñas (<100 tips), los tests de modelo (como la
   comparación Brownian vs. Ornstein-Uhlenbeck) presentan tasas de error
   Tipo I inaceptablemente altas, favoreciendo falsamente modelos más
   complejos. Aunque nuestro enfoque bayesiano mitiga parcialmente estos
   problemas al evitar tests de hipótesis clásicos, la información
   asintótica subyacente sigue siendo relevante para la interpretación
   de los resultados.

# Especificación del modelo `brms` (script `01-scripts/d.05.3_fit_models.R`)

La estructura general sigue el modelo original, sustituyendo la independencia
entre especies por una covarianza filogenética, y añadiendo el término de
bellota para la variación dentro de especie y el de procedencia (`codigo`)
para la variación entre procedencias dentro de especie.

Nota previa: en `brms` no se puede usar el mismo factor dos veces con distinta
estructura de covarianza. Por eso se crea una copia de la variable de especie
dedicada al término filogenético:

```r
df.t1$phylo_species <- df.t1$species
```

## Modelo M1: filogenia + procedencia + bellota

```r
form1 <- bf(
  Moisture_content ~ time * (Dim.1 + Dim.2 + Dim.3) +
    (1 + time | gr(phylo_species, cov = A)) +   # filogenético (intercepto + pendiente)
    (1 + time | codigo) +                        # procedencia (anidada en especie)
    (1 + time | id_bellota)                      # variación entre bellotas
)
```

## Modelo M2: filogenia + especie libre + procedencia + bellota

Siguiendo la recomendación de la vignette @buerkner2025phylo para datos con observaciones
repetidas, se añade un término de especie "libre" que separa el componente
filogenético del efecto específico no filogenético:

```r
form2 <- bf(
  Moisture_content ~ time * (Dim.1 + Dim.2 + Dim.3) +
    (1 + time | gr(phylo_species, cov = A)) +   # filogenético
    (1 + time | species) +                       # especie no filogenética
    (1 + time | codigo) +                        # procedencia (anidada en especie)
    (1 + time | id_bellota)                      # variación entre bellotas
)
```

## Modelo M3: descomposición within/between + filogenia (RECOMENDADO)

El modelo M3 es el que responde directamente a la pregunta de investigación:
¿los rasgos influyen **dentro** o **entre** especies? Para ello, los ejes FAMD
se descomponen en componentes within y between:

```r
# Descomposición within/between (script d.05.1)
df.wb <- df.t1 |>
  group_by(species) |>
  mutate(
    D1_within  = Dim.1 - mean(Dim.1),
    D1_between = mean(Dim.1),
    D2_within  = Dim.2 - mean(Dim.2),
    D2_between = mean(Dim.2),
    D3_within  = Dim.3 - mean(Dim.3),
    D3_between = mean(Dim.3)
  ) |>
  ungroup()

# Fórmula M3
form3 <- bf(
  Moisture_content ~ time_s * (D1_within + D2_within + D3_within +
                               D1_between + D2_between + D3_between) +
    (1 + time_s | gr(phylo_species, cov = A)) +  # filogenético
    (1 + time_s | codigo) +                       # procedencia
    (1 | id_bellota)                              # bellota (solo intercepto)
)
```

**Justificación de la descomposición within/between:**

La técnica empleada se conoce como *within-group centering* (@vandepol2009within)
y consiste en separar cada predictor en su componente within (desviación de la
media de la especie) y between (media de la especie). En el contexto
filogenético, esta descomposición es fundamental porque permite distinguir
formalmente entre dos procesos biológicos distintos (@devillemorael2014qgt):

- **Efectos between** (media de especie): reflejan procesos adaptativos a largo
  plazo. Si una especie tiene un valor medio de rasgo mayor que otra y
  sistematicamente deseca más lento, esto sugiere que la selección natural ha
  favorecido ese rasgo a nivel de linaje.
- **Efectos within** (desviación de la media): reflejan plasticidad fenotípica,
  variación ambiental o respuestas facultativas. Si una bellota concreta se
  desvía de la media de su especie y esto afecta su tasa de desecación, se
  trata de un efecto de nivel individual, no evolutivo.

Sin esta separación, un modelo que use los rasgos originales (como M1/M2)
produce estimadores que **confunden** ambos procesos. Como muestran
@vandepol2009within, cuando los efectos within y between difieren en magnitud
o dirección, el modelo estándar produce estimadores sesgados que no
representan fielmente ninguno de los dos procesos. En nuestro caso, la
descomposición permite responder directamente a la pregunta: ¿los rasgos de
bellota influyen en la desecación a través de la selección entre especies
(proceso evolutivo) o a través de la variación individual dentro de especies
(proceso ecológico)? Un análisis más detallado de esta justificación se
encuentra en el documento `08-reports/Heterogeneus_effects_acorn_traits.qmd`.

**Diferencias clave con M1/M2:**

- Los predictores son **within** (efecto de desviarse de la media de la
  especie) y **between** (media de la especie), no los rasgos originales.
- `(1 | id_bellota)` en vez de `(1 + time_s | id_bellota)`: la pendiente
  within-bellota se absorbe en el error (justificación abajo).
- No incluye `(1 + time_s | species)` como M2 (con solo 8 especies, demasiado
  ambicioso).

**Justificación de la simplificación `(1 | id_bellota)`:**

El modelo completo con `(1 + time_s | id_bellota)` generaba ~2900 parámetros,
produciendo ~60 violaciones de `max_treedepth=12`. El análisis de componentes
mostró que la pendiente within-bellota es pequeña (var=0.0015) comparada con
el intercepto (var=150). Eliminar la pendiente reduce los parámetros a ~2420
y el treedepth al 17%, sin afectar a los efectos fijos (correlación r=0.999).

## Priors y muestreo

```r
priors <- c(
  prior(normal(40, 20), class = "Intercept"),
  prior(normal(0, 10),  class = "b"),
  prior(student_t(3, 0, 10), class = "sd"),
  prior(student_t(3, 0, 10), class = "sigma"),
  prior(lkj(2), class = "cor")
)

# Configuración final (tras pruebas de optimización)
m3 <- brm(
  form3, data = df.wb, data2 = list(A = A),
  family = gaussian(), prior = priors,
  iter = 4000, warmup = 2000, chains = 4, cores = 4,
  control = list(adapt_delta = 0.99, max_treedepth = 14),
  seed = 123
)
```

**Justificación detallada de los priors:**

En inferencia bayesiana, un *prior* es la distribución de probabilidad que
asumimos **antes** de ver los datos para cada parámetro del modelo. Los priors
se clasifican en:

- **Informativos:** reflejan conocimiento previo específico sobre el parámetro.
  Ejemplo: `normal(50, 5)` para un intercepto si sabemos que el contenido de
  humedad ronda el 50% con poca variación.
- **Débilmente informativos (*weakly informative*):** imponen restricciones
  razonables pero no dominan la inferencia. Ejemplo: `normal(0, 10)` para un
  coeficiente permite valores entre -20 y 20 con baja probabilidad, pero no
  fuerza el resultado hacia ningún valor concreto.
- **No informativos (planos):** `flat` sobre los reales; no restringen el
  parámetro en absoluto. Pueden causar problemas de convergencia porque
  permiten valores extremadamente improbables.

Bürkner (@buerkner2025phylo) destaca que el uso de priors informativos o
débilmente informativos no es estrictamente necesario para la convergencia,
pero **ayuda significativamente a la velocidad de muestreo** en modelos
filogenéticos complejos. Los priors actúan como *regularización*: evitan que
el muestreador explore regiones del espacio paramétrico donde la verosimilitud
es prácticamente cero, acelerando la convergencia. En nuestro caso, dado que
el ajuste del modelo M3 fue costoso (20–24 h), la elección de priors
débilmente informativos fue una decisión estratégica para reducir el tiempo
de muestreo sin comprometer la objetividad de los resultados.

### Prior del intercepto: `normal(40, 20)`

El contenido de humedad (`Moisture_content`) se mide en porcentaje y ronda
valores entre 0% y 100%. Un intercepto de 40% con desviación estándar de 20
permite valores entre 0 y 80 con probabilidad razonable. Este prior es
**débilmente informativo**: refleja el conocimiento de que la humedad inicial
de las bellotas está en ese rango, pero no fuerza el resultado. Sin este
prior, el muestreador podría explorar valores negativos de humedad o
valores superiores al 100%, lo cual es biológicamente imposible y ralentiza
la convergencia.

### Prior de los coeficientes: `normal(0, 10)`

Los coeficientes de los efectos fijos (incluyendo las interacciones con
`time_s`) representan cambios en el contenido de humedad por unidad de cambio
en el predictor. Un prior `normal(0, 10)` permite que los coeficientes varíen
ampliamente (hasta ±20 con probabilidad razonable) pero penaliza valores
extremos. Esto es coherente con la escala de la variable respuesta: un
coeficiente de 10 implicaría un cambio de 10 puntos porcentuales de humedad
por unidad de predictor, lo cual sería un efecto extremadamente grande.

### Prior de las desviaciones estándar: `student_t(3, 0, 10)`

Las desviaciones estándar de los efectos aleatorios (`sd_phylo`, `sd_codigo`,
`sd_bellota`) y el residuo (`sigma`) están restringidas a ser positivas. El
prior `student_t(3, 0, 10)` (cola pesada con 3 grados de libertad) es la
elección recomendada por @buerkner2025phylo porque:

1. **Colas pesadas:** la distribución Student-t con 3 gl permite valores
   grandes sin asignarles probabilidad despreciable, lo cual es útil cuando
   no se conoce bien la escala de las desviaciones.
2. **Centrado en 0:** refleja la suposición de que las desviaciones estándar
   son pequeñas pero no nulas.
3. **Mejor convergencia que Cauchy:** como señala @buerkner2025phylo, este
   prior "a menudo conduce a una mejor convergencia que un prior half-Cauchy,
   mientras sigue siendo relativamente débilmente informativo".

El parámetro de escala 10 es el mínimo que brms usa por defecto; se ajusta
automáticamente si la desviación estándar de la respuesta es mayor.

### Prior de correlaciones: `lkj(2)`

El prior LKJ (@lewandowski2009lkj) se usa para las
correlaciones entre efectos aleatorios dentro del mismo nivel (p. ej. la
correlación entre intercepto y pendiente filogenéticos). Con `ζ = 2`:

- La **matriz de identidad** (correlaciones = 0) es el **modo** de la
  distribución, es decir, el valor más probable a priori.
- Las correlaciones extremas (±1) son penalizadas, pero no imposibles.
- Es equivalente a una distribución beta(2, 2) aplicada a cada correlación.

Si se usara `lkj(1)` (el valor por defecto de brms), todas las matrices de
correlación serían igualmente probables a priori, lo cual podría permitir
correlaciones espurias en modelos complejos. Con `lkj(2)` favorecemos
moderadamente la independencia entre efectos, lo que ayuda a la convergencia
sin introducir sesgo sustancial.

::: {.callout-note}
## Aclaraciones conceptuales sobre priors

**¿Qué es una distribución Cauchy / half-Cauchy?**

La distribución Cauchy es una distribución de cola pesada (más pesada que la
normal) que no tiene media ni varianza definidas (son infinitas). La
*half-Cauchy* es simplemente la distribución Cauchy truncada en cero (solo
valores positivos), usada para parámetros que deben ser positivos como
desviaciones estándar. Gelman et al. (2006) recomendaban `half-Cauchy(0, 2.5)`
como prior para desviaciones estándar. Sin embargo, Bürkner observó que
`Student-t(3, 0, 10)` conduce a mejor convergencia porque: (1) Cauchy tiene
colas tan pesadas que el muestreador puede explorar valores extremadamente
grandes (ej. σ = 1000), desperdiciando iteraciones; (2) Student-t(3) tiene
colas pesadas pero no tanto, permitiendo valores grandes sin ser excesivamente
permisiva.

**La matriz de identidad y las correlaciones = 0**

La matriz de identidad es una matriz cuadrada con 1s en la diagonal y 0s
fuera de ella:

```
     [,1] [,2] [,3]        Diagonal = 1: correlación de un
[1,]    1    0    0        parámetro consigo misma (siempre = 1)
[2,]    0    1    0
[3,]    0    0    1        Fuera de diagonal = 0: no hay correlación
                           entre parámetros distintos
```

Cuando decimos que LKJ(2) "favorece la matriz de identidad", significa que
lo más probable a priori es que los efectos aleatorios sean **independientes**
entre sí. Por ejemplo, que el intercepto filogenético y la pendiente
filogenética no estén correlacionados.

**¿Cómo penaliza LKJ(2) las correlaciones extremas?**

Para un caso simple con 2 efectos (intercepto + pendiente), la matriz de
correlación es 2×2 con un solo parámetro libre ρ (la correlación entre
ambos):

```
     [,1]    [,2]        ρ = correlación entre intercepto
[1,]    1      ρ         y pendiente (varía de -1 a +1)
[2,]    ρ      1
```

Bajo LKJ(ζ), la distribución de ρ depende de ζ:

| ζ | ρ = 0 (independencia) | ρ = ±0.9 (extrema) |
|---|----------------------|---------------------|
| 1 | Uniforme (igual prob.) | Misma prob. que ρ = 0 |
| **2** | **Modo (más probable)** | **Probabilidad reducida** |
| 3 | Aún más probable | Aún menos probable |

Con `ζ = 2`, la distribución de ρ tiene forma de campana centrada en 0:
ρ = 0 es el valor más probable, ρ = ±0.9 es posible pero menos probable, y
ρ = ±1 (correlación perfecta) tiene probabilidad cero.

**¿Qué es una distribución beta(2, 2)?**

La distribución beta(α, β) define probabilidades sobre el intervalo [0, 1].
Sus parámetros α y β controlan la forma:

```
beta(1, 1)  →  Uniforme (todos los valores igual de probables)
beta(2, 2)  →  Campana centrada en 0.5 (valores extremos menos probables)
beta(0.5, 0.5)  →  U-shaped (valores extremos MÁS probables)
```

Para LKJ(2), la correlación ρ se transforma a [0, 1] como (ρ + 1)/2, y la
distribución resultante es beta(2, 2): centrada en 0 (que corresponde a ρ = 0,
independencia), con colas que decaen hacia ±1 (correlaciones extremas son
improbables) y simétrica (no favorece correlaciones positivas sobre negativas).
:::

### Resumen de la estrategia de priors

| Parámetro | Prior | Tipo | Justificación |
|-----------|-------|------|---------------|
| Intercepto | `normal(40, 20)` | Débilmente informativo | Rango razonable de humedad (0–80%) |
| Coeficientes | `normal(0, 10)` | Débilmente informativo | Penaliza efectos extremos (>10 puntos) |
| Desviaciones | `student_t(3, 0, 10)` | Débilmente informativo | Colas pesadas, mejor convergencia que Cauchy |
| Residuo σ | `student_t(3, 0, 10)` | Débilmente informativo | Mismas razones que las desviaciones |
| Correlaciones | `lkj(2)` | Débilmente informativo | Favorece independencia, penaliza correlaciones extremas |

En conjunto, estos priors representan una estrategia **conservadora**: no
imponen resultados concretos, pero restringen el espacio paramétrico a
valores biológicamente plausibles, acelerando el muestreo en un modelo con
~2400 parámetros que de otro modo requeriría considerablemente más tiempo.

## Señal filogenética

Siguiendo la vignette @buerkner2025phylo, la señal filogenética (análoga al λ de Pagel, aquí como
CCI) se calcula como la proporción de varianza atribuible al nivel
filogenético:

```r
hyp_phylo <- paste(
  "sd_phylo_species__Intercept^2 /",
  "(sd_phylo_species__Intercept^2 + sd_codigo__Intercept^2 +",
  " sd_id_bellota__Intercept^2 + sigma^2)"
)
hypothesis(m3, hyp_phylo, class = NULL)
```

**Equivalencia entre λ de Pagel y CCI/ICC:**

El parámetro estimado por esta fórmula es matemáticamente equivalente al λ de
Pagel (@grafen1989phylo) bajo un modelo de movimiento browniano. Para entender
esta equivalencia, conviene definir los conceptos implicados:

- **Movimiento browniano (BM):** es un modelo estocástico de evolución de
  rasgos en el que los cambios en el valor del rasgo a lo largo de las ramas
  del árbol filogenético se modelan como un proceso de Wiener. Bajo BM, dos
  especies más emparentadas (con ancestro común más reciente) tienden a tener
  valores de rasgo más similares que especies distantes. La varianza acumulada
  es proporcional al tiempo evolutivo transcurrido.

- **λ de Pagel:** es un parámetro de escala que comprime o estira las longitudes
  de rama del árbol para evaluar cuánta de la covarianza filogenética observada
  es real. Varía de 0 (sin señal filogenética, todas las especies
  independientes) a 1 (señal completa, movimiento browniano perfecto). Cuando
  λ = 0.5, por ejemplo, la covarianza filogenética se reduce a la mitad.

- **Correlación intraclase (ICC):** en el contexto de modelos multinivel, la
  ICC mide la proporción de varianza total explicada por un nivel de agrupación.
  En nuestro caso, la ICC filogenética es `sd_phylo² / (sd_phylo² + sd_otros²)`,
  que estima qué fracción de la varianza del contenido de humedad se debe a
  la similitud filogenética entre especies.

Bajo el modelo de movimiento browniano, λ y la ICC filogenética son
**matemáticamente equivalentes**: ambos quantifican la misma cosa (la
proporción de varianza debida a la filogenia), solo que desde marcos
conceptuales distintos (evolución comparativa vs. diseño multinivel). Esta
equivalencia está documentada tanto en la vignette de @buerkner2025phylo como
en @devillemorael2014qgt, quienes muestran que el modelo filogenético mixto
de brms produce estimaciones consistentes con el λ de Pagel cuando se
especifica correctamente la estructura de covarianza.

# Desarrollo del ajuste bayesiano

El ajuste del modelo M3 no fue inmediato. Se necesitaron múltiples iteraciones
para resolver problemas técnicos y optimizar la configuración del algoritmo.

## Problema 1: cuelgue en Windows con múltiples cadenas

El primer intento de ajuste con `cores = 4` quedó colgado indefinidamente. En
Windows, `brms` usa `parallel::mclapply()` que no funciona correctamente con
más de 1 núcleo. La solución fue:

```r
# Opción A: 1 sola cadena (lento pero funcional)
m3 <- brm(..., chains = 1, cores = 1)

# Opción B: 4 cadenas secuenciales (recomendado)
options(mc.cores = 1)
m3 <- brm(..., chains = 4, cores = 1)
```

**Decisión:** se usó la opción B (4 cadenas secuenciales) para mantener la
diagnóstica de convergencia entre cadenas.

## Problema 2: parámetros en exceso

El modelo completo con `(1 + time_s | id_bellota)` generaba ~2900 parámetros,
produciendo ~60 violaciones de `max_treedepth=12` (21% de iteraciones). El
análisis de componentes reveló:

| Componente | Varianza | Proporción |
|------------|----------|------------|
| Intercepto bellota | 150.2 | 99.9% |
| Pendiente bellota | 0.0015 | 0.1% |

La pendiente within-bellota era despreciable. Simplificar a `(1 | id_bellota)`
eliminó ~480 parámetros sin afectar los efectos fijos (correlación r=0.999).

## Optimización del algoritmo: plan de 48 horas

Se diseñó un plan de pruebas sistemático para encontrar la configuración óptima:

### Fase 1: Prueba de configuración (4 horas)

```r
# Configuración mínima para verificar que el modelo compila y samplea
m_test <- brm(
  form3, data = df.wb, data2 = list(A = A),
  family = gaussian(), prior = priors,
  iter = 200, warmup = 100, chains = 2,
  control = list(adapt_delta = 0.95, max_treedepth = 12),
  seed = 123
)
```

**Resultado:** compiló y sampleó correctamente. Se confirmó la viabilidad.

### Fase 2: Tirada completa PRE (24 horas)

```r
m3_pre <- brm(
  form3, data = df.wb.pre, data2 = list(A = A),
  family = gaussian(), prior = priors,
  iter = 4000, warmup = 2000, chains = 4,
  control = list(adapt_delta = 0.99, max_treedepth = 14),
  seed = 123
)
```

### Fase 3: Tirada completa POST (24 horas)

```r
m3_post <- brm(
  form3, data = df.wb.post, data2 = list(A = A),
  family = gaussian(), prior = priors,
  iter = 4000, warmup = 2000, chains = 4,
  control = list(adapt_delta = 0.99, max_treedepth = 14),
  seed = 123
)
```

## Tabla comparativa de configuraciones

| Configuración | Parámetros | Treedepth | Divergencias | Tiempo |
|---------------|------------|-----------|--------------|--------|
| Completo (`(1+time\|bellota)`) | ~2900 | 60% violaciones | 0 | ~24h |
| Simplificado (`(1\|bellota)`) | ~2420 | 17% violaciones | 0 | ~18h |
| **Final** (`adapt=0.99, td=14`) | ~2420 | **0.07%** | **0.12%** | ~20h |

La configuración final (`adapt_delta=0.99, max_treedepth=14`) eliminó casi
todas las violaciones de treedepth y mantuvo las divergencias por debajo del
0.2%.

# Resultados del modelo M3

## Fase PRE (t < 94 h)

### Efectos fijos

| Parámetro | Estimada | IC 90% | Significativo |
|-----------|----------|--------|---------------|
| Intercepto | 49.4 | (48.1 – 50.7) | ✅ |
| time_s | -2.45 | (-2.87 – -2.04) | ✅ |
| D1_within | 1.11 | (0.80 – 1.43) | ✅ |
| D2_within | -1.06 | (-1.47 – -0.66) | ✅ |
| D3_within | -0.65 | (-1.07 – -0.24) | ✅ |
| D1_between | 0.67 | (-2.00 – 3.26) | ❌ |
| D2_between | 0.20 | (-3.37 – 3.67) | ❌ |
| D3_between | -1.04 | (-5.13 – 2.93) | ❌ |
| time_s:D1_within | 1.77 | (1.54 – 2.00) | ✅ |
| time_s:D2_within | -0.91 | (-1.22 – -0.59) | ✅ |
| time_s:D3_within | -0.54 | (-0.86 – -0.23) | ✅ |
| time_s:D1_between | 0.24 | (-0.54 – 1.03) | ❌ |
| time_s:D2_between | 0.04 | (-0.78 – 0.87) | ❌ |
| time_s:D3_between | -0.25 | (-1.17 – 0.68) | ❌ |

**Interpretación:** Los efectos **within** son significativos e interactúan con
el tiempo. Los efectos **between** no son significativos (CIs incluyen 0).

### Señal filogenética

| Estimada | IC 90% |
|----------|--------|
| 0.16 | 0 – 0.58 |

Señal filogenética **baja** (16%), con alta incertidumbre.

### Diagnósticos de convergencia

| Métrica | Resultado | Criterio |
|---------|-----------|----------|
| Treedepth | 6/8000 (0.07%) | < 30% ✅ |
| Divergencias | 10/8000 (0.12%) | < 20 ✅ |
| Rhat máximo | 1.01 | < 1.05 ✅ |
| ESS mínimo | 697 (time_s:D3_within) | > 400 ✅ |

**Convergencia excelente.**

## Fase POST (t > 94 h)

### Efectos fijos

| Parámetro | Estimada | IC 90% | Significativo |
|-----------|----------|--------|---------------|
| Intercepto | 49.4 | (48.1 – 50.7) | ✅ |
| time_s | -2.45 | (-2.87 – -2.04) | ✅ |
| D1_within | 0.61 | (0.29 – 0.92) | ✅ |
| D2_within | -0.61 | (-1.07 – -0.15) | ✅ |
| D3_within | -0.15 | (-0.62 – 0.33) | ❌ |
| D1_between | 1.02 | (-1.65 – 3.73) | ❌ |
| D2_between | 0.57 | (-2.91 – 4.33) | ❌ |
| D3_between | -2.00 | (-6.34 – 2.01) | ❌ |
| time_s:D1_within | 0.39 | (0.32 – 0.46) | ✅ |
| time_s:D2_within | -0.01 | (-0.10 – 0.08) | ❌ |
| time_s:D3_within | 0.01 | (-0.08 – 0.10) | ❌ |
| time_s:D1_between | -0.04 | (-0.31 – 0.23) | ❌ |
| time_s:D2_between | -0.04 | (-0.31 – 0.23) | ❌ |
| time_s:D3_between | 0.04 | (-0.24 – 0.32) | ❌ |

**Interpretación:** Los efectos within se **atenuaron** respecto a PRE.
Solo D1_within mantiene interacción significativa con el tiempo.

### Diagnósticos de convergencia

| Métrica | Resultado | Criterio |
|---------|-----------|----------|
| Treedepth | 1/8000 (0.01%) | < 30% ✅ |
| Divergencias | 10/8000 (0.12%) | < 20 ✅ |
| Rhat máximo | 1.02 | < 1.05 ✅ |
| ESS mínimo | 219 (D3_within) | < 400 ⚠️ |

**Convergencia buena**, con algunos parámetros con ESS bajo (D3_within=219).

## Comparativa PRE vs POST

| Parámetro | PRE (t < 94h) | POST (t > 94h) | Cambio |
|-----------|---------------|----------------|--------|
| D1_within | 1.11 ✅ | 0.61 ✅ | -45% |
| D2_within | -1.06 ✅ | -0.61 ✅ | -42% |
| D3_within | -0.65 ✅ | -0.15 ❌ | Eliminado |
| time_s:D1_within | 1.77 ✅ | 0.39 ✅ | -78% |
| time_s:D2_within | -0.91 ✅ | -0.01 ❌ | Eliminado |
| time_s:D3_within | -0.54 ✅ | 0.01 ❌ | Eliminado |
| Señal filogenética | 0.16 | 0.28 | +75% |
| Sigma | 0.68 | 1.15 | +69% |

**Hallazgo principal:** Los efectos de los rasgos son **dependientes de la
fase**: significativos en la fase inicial (PRE), atenuados o eliminados en la
fase posterior (POST). Esto sugiere que los rasgos influyen principalmente en
el secado superficial rápido, no en la pérdida de agua interna posterior.

## Señal filogenética

| Fase | Estimada | IC 90% |
|------|----------|--------|
| PRE | 0.16 | 0 – 0.58 |
| POST | 0.28 | 0 – 0.72 |

Señal filogenética **baja** en ambas fases, con IC amplios que se solapan.

# Comparación con el modelo frecuentista

El modelo glmmTMB frecuentista (`d.05.1`) mostraba efectos **between**
significativos, mientras que el M3 bayesiano no. La diferencia se explica por
la estructura del modelo:

| Característica | glmmTMB (frecuentista) | M3 (bayesiano) |
|----------------|------------------------|----------------|
| Efectos between | ✅ Significativos | ❌ No significativos |
| Efectos filogenéticos | ❌ No incluidos | ✅ Incluidos |
| Efecto codigo | ✅ Incluido | ✅ Incluido |
| Efecto species | ❌ No incluido | ✅ Incluido (filogenético) |

**Explicación:** En glmmTMB, al no incluir la filogenia ni `species` como
aleatorio, la varianza que M3 atribuye a estos niveles se confunde con los
efectos between. El M3 **absorbe** esa varianza en los términos aleatorios,
dejando los efectos between sin señal.

**Implicación:** Los efectos between que parecían significativos en glmmTMB
eran probablemente **confundidos** con diferencias filogenéticas o de especie.
El modelo M3, al controlar por estos factores, muestra que los rasgos no
tienen efecto between significativo.

# Estado del proceso

## Completado

- [x] Filogenia y matriz `A` obtenidas (OToL + Grafen)
- [x] Modelo M3 ajustado y guardado (`00-data/phylo/m3_final.rds`)
- [x] Convergencia verificada (Rhat, ESS, treedepth, divergencias)
- [x] Comparación PRE vs POST realizada
- [x] Comparación con glmmTMB frecuentista documentada

## Pendiente

- [ ] Ajustar M1 y M2 (si se desea completar la comparación de modelos)
- [ ] Análisis de sensibilidad de la filogenia (Grafen vs longitudes iguales
      vs filogenia datada de robles)
- [ ] Figuras de publicación (efectos marginales, forest plots)
- [ ] Tabla comparativa para el paper

# Archivos generados

| Archivo                                         | Contenido                                             |
|-------------------------------------------------|-------------------------------------------------------|
| `01-scripts/d.05.2.phylo_data.R`                | Obtención del árbol en OToL y construcción de `A`     |
| `01-scripts/d.05.3_fit_models.R`                | Ajuste del modelo M3 con brms                         |
| `00-data/phylo/oak_tree.rds` / `.nwk`           | Árbol filogenético (topología + longitudes de Grafen) |
| `00-data/phylo/oak_vcv.rds`                     | Matriz de varianza-covarianza filogenética `A`        |
| `00-data/phylo/m3_final.rds`                    | Modelos M3 PRE y POST ajustados                       |
| `00-data/phylo/m3_phylo_wb_pre.rds`             | Modelo M3 PRE (brmsfit)                               |
| `00-data/phylo/m3_phylo_wb_post.rds`            | Modelo M3 POST (brmsfit)                              |
| `07-img/trace_m3_pre.png`                       | Traceplots de cadenas M3 PRE                          |
| `07-img/trace_m3_post.png`                      | Traceplots de cadenas M3 POST                         |
| `08-reports/d.07_brms_filogenias.qmd`           | Este documento                                        |
