---
title: "Incorporación de la filogenia de *Quercus* en los modelos de desecación"
subtitle: "Razonamiento y proceso para la introducción de la no-independencia filogenética con `brms`"
author: "Análisis del proyecto Que_bellotas"
date: "2026-08-02"
format:
  pdf:
    toc: true
    toc-depth: 3
    number-sections: true
    geometry:
      - margin=2.5cm
    fontsize: 11pt
    keep-md: false
---

```{r setup, include=FALSE}
# Asegurar que el directorio de trabajo de los chunks sea la raiz del repositorio
# (independiente del nombre de la carpeta donde viva este .qmd)
if (!file.exists("00-data/desiccation_traits_long.csv")) {
  knitr::opts_knit$set(root.dir = "..")
}
suppressPackageStartupMessages({
  library(tidyverse)
  library(ape)
  library(knitr)
})
```

# Contexto y objetivo

El proyecto Que_bellotas analiza la velocidad de desecación de bellotas de
distintas especies de roble (*Quercus*). El conjunto de datos contiene
mediciones repetidas de contenido de humedad (`Moisture_content`) a lo largo
del tiempo de secado (`time`) para cada bellota.

El modelo de partida (ajustado con `glmmTMB`) es:

```r
m.t1 <- glmmTMB(
  Moisture_content ~ time * (Dim.1 + Dim.2 + Dim.3) + (time | id_bellota:species),
  data = df.t1
)
```

en el que se estima una pendiente y un intercepto aleatorios para cada
combinación de bellota y especie. Este término recoge la no-independencia
de las mediciones repetidas dentro de cada bellota.

**Limitación identificada:** en este modelo, cada especie se trata como si
fuese independiente de las demás. Sin embargo, debido al parentesco
filogenético, algunas especies están más emparentadas entre sí y cabe esperar
que compartan características (p. ej., tasas de desecación o niveles iniciales
de humedad). Ignorar esa estructura puede sesgar las inferencias a nivel de
especie y subestimar la incertidumbre.

**Objetivo:** incorporar la estructura de covarianza filogenética entre las 8
especies de *Quercus* presentes en el estudio, afectando tanto a interceptos
como a pendientes.

# La aproximación recomendada: modelos filogenéticos multinivel con `brms`

La recomendación es ajustar los modelos en el marco bayesiano con el paquete
`brms`, que permite especificar un término aleatorio a nivel de especie cuya
estructura de covarianza viene dada por una **matriz filogenética** `A`
obtenida del árbol de las especies.

La referencia metodológica es el documento
*"Estimating Phylogenetic Multilevel Models with brms"* (vignette de
P. Bürkner, que acompaña a `brms`). La estrategia central que se extrae de
dicha vignette es:

1. Obtener el árbol filogenético (`phylo`) de las especies.
2. Construir la matriz de varianza-covarianza filogenética con
   `A <- ape::vcv.phylo(phylo)`.
3. Especificar el término aleatorio filogenético con
   `(1 | gr(species, cov = A))`, pasando la matriz `A` mediante el argumento
   `data2 = list(A = A)`.
4. Cuando hay varias observaciones por especie, la vignette recomienda
   combinar el efecto filogenético con un término de especie "libre"
   (`(1 | species)`) para separar la señal filogenética del efecto específico
   no filogenético.
5. La vignette advierte que es posible estimar **pendiente e intercepto**
   filogenéticos (`(1 + x | gr(...))`), aunque requiere productos de Kronecker
   de matrices de covarianza. Con 8 especies la matriz es pequeña (8×8), por lo
   que el coste es asumible.

::: {.callout-note}
La vignette **no proporciona el árbol** de las especies del estudio: usa un
árbol de ejemplo (`phylo.nex`, con tips `sp_1`…`sp_200`) con fines
ilustrativos. La metodología se tomó del PDF; la filogenia se obtuvo por otra
vía (sección @sec-fuente-filogenia).
:::

# Exploración de los datos

Antes de plantear el modelo se verificó la estructura de los datos:

- `df.t1` tiene 2069 observaciones (tiempos < 90 h).
- 8 especies de *Quercus*: `petraea`, `robur`, `faginea`, `coccifera`, `ilex`,
  `pyrenaica`, `suber`, `pubescens`.
- `id_bellota` es un identificador único a nivel global (no se repite entre
  especies). Por tanto, el término `(time | id_bellota:species)` del modelo
  original equivale a `(time | id_bellota)`.

::: {.callout-note}
**¿Por qué `(time | id_bellota:species)` equivale a `(time | id_bellota)`?**

En `glmmTMB` (y `lme4`), el término `(time | g)` estima un intercepto y una
pendiente aleatorios para **cada nivel** del factor `g`. La expresión
`id_bellota:species` es la interacción de dos factores: crea un nuevo factor
cuyos niveles son todas las combinaciones únicas `(id_bellota, species)`.

Como cada bellota pertenece a una única especie y sus valores de `id_bellota`
no se repiten entre especies, la correspondencia entre `(id_bellota, species)`
e `id_bellota` es **biyectiva**: ambas especificaciones tienen el mismo número
de niveles y agrupan exactamente las mismas observaciones, por lo que producen
la misma estructura de efectos aleatorios. La interacción solo sería necesaria
si los valores de `id_bellota` se repitieran entre especies.
:::

- `numero_bellota`: numeración de las bellotas **dentro de cada procedencia**;
  se reinicia en cada `codigo` (valores 1–30). La combinación
  `codigo × numero_bellota` identifica cada bellota de forma única (equivale a
  `id_bellota`).
- `codigo` (columna `prov_code` en los dataframes derivados): identificador
  alfanumérico único para cada combinación **especie × procedencia**
  (`PE1`, `PE2`, `IL1`, `IL2`, …). Está **anidado** dentro de especie: cada
  `codigo` pertenece a una sola especie.
- `procedencia` (columna `provenance` en los dataframes derivados): el nombre
  concreto de la procedencia (p. ej. Santos de la Humosa, Región Vasco-Navarra,
  …). **No está anidado** en la especie: algunos nombres de procedencia se
  comparten entre especies distintas (p. ej. "Alcarria-Serranía de
  Cuenca-Chiloeches" aparece en *Q. coccifera* y *Q. ilex*;
  "Alcarria-Serranía de Cuenca-Santos de la Humosa" en *Q. faginea* y
  *Q. ilex*). Es, por tanto, una variable **cruzada** con la especie.

La jerarquía anidada real de los datos es: **observaciones → bellota
(`id_bellota`) → procedencia (`codigo`) → especie (filogenia)**.

## Implicaciones para el flujo de trabajo

Esta información modifica el planteamiento del modelo en varios puntos:

1. **Nivel de procedencia.** Existe un nivel de agrupación intermedio entre la
   bellota y la especie: la procedencia (`codigo`, 16 niveles). Es recomendable
   incluir un término aleatorio `(1 + time | codigo)` para absorber la
   variación entre procedencias dentro de una misma especie. De lo contrario,
   esa variación se confunde con el efecto de especie (filogenético o no) o
   infla la varianza a nivel de bellota.
2. **`procedencia` no es anidada.** Al compartirse nombres de procedencia entre
   especies, no debe especificarse `procedencia` como factor anidado en especie.
   Un efecto cruzado `(1 + time | procedencia)` sería concebible, pero con solo
   2 de 15 nombres de procedencia compartidos entre especies su aportación es
   marginal y arriesga problemas de identificación; se recomienda modelar la
   procedencia mediante `codigo` (anidado).
3. **Nombre del término filogenético.** En `brms` no se puede usar el mismo
   factor dos veces con distinta estructura de covarianza. Para el modelo M2 se
   necesita una copia de la variable de especie (p. ej.
   `phylo_species = species`) dedicada al término con `cov = A`, mientras que
   `species` queda para el efecto libre no filogenético (siguiendo la
   recomendación de la vignette).
4. **Señal filogenética.** La fórmula de la CCI/λ debe incorporar la varianza
   del nivel de procedencia: `sd_phylo² / (sd_phylo² + sd_codigo² + sd_bellota² + sigma²)`.

```{r datos, eval=TRUE}
df.bellotas <- read.csv("00-data/desiccation_traits_long.csv")
df.famd <- read.csv("00-data/famd_ind_coord.csv")

df.t1 <- df.bellotas |>
  dplyr::select(-X) |>
  dplyr::select(id_bellota, codigo, tiempo_acumulado_horas, Moisture_content, numero_bellota) |>
  left_join(y = df.famd, by = "id_bellota") |>
  tidyr::drop_na(Dim.1, Dim.2, Dim.3) |>
  rename(time = tiempo_acumulado_horas, id_bellota2 = numero_bellota) |>
  mutate(log.t = log(time + 1), sqrt.t = sqrt(time + 1)) |>
  filter(time < 90)

cat("Observaciones:", nrow(df.t1), "\n")
cat("Bellotas (id_bellota unicos):", n_distinct(df.t1$id_bellota), "\n")
cat("numero_bellota unicos (se reinicia por procedencia):", n_distinct(df.t1$id_bellota2), "\n")
cat("Codigos de procedencia:", n_distinct(df.t1$codigo), "\n")
cat("Procedencias (nombre):", n_distinct(df.t1$provenance), "\n")
cat("Especies:", n_distinct(df.t1$species), "\n")
cat("Procedencias compartidas entre especies:\n")
print(
  df.t1 |>
    distinct(provenance, species) |>
    group_by(provenance) |>
    summarise(n_especies = n_distinct(species), .groups = "drop") |>
    filter(n_especies > 1) |>
    as.data.frame()
)
```

# Fuente de la filogenia {#sec-fuente-filogenia}

La elección de la fuente filogenética es una decisión metodológica importante y
conviene documentar las alternativas consideradas.

## Alternativa descartada: mega-árbol de plantas (GBOTB / V.PhyloMaker2)

Se consideró generar el árbol con el paquete `V.PhyloMaker2`, que inserta una
lista de especies en el mega-árbol de plantas vasculares GBOTB
(Smith & Brown 2018; Jin & Qian 2019, 2022).

**Motivo del descarte:** GBOTB funciona esencialmente a nivel de género. Como
las 8 especies del estudio pertenecen al mismo género (*Quercus*), la inserción
las habría dejado como una **politomía de hermanas** en el nodo del género.
En ese caso, todas las covarianzas de la matriz `A` habrían sido iguales y el
modelo no habría tenido ninguna información filogenética que estimar (señal
nula por construcción). Es decir, la herramienta es adecuada para comunidades
de plantas de distintos géneros, pero no para comparar especies dentro de un
género.

## Alternativa elegida: Open Tree of Life (OToL) vía `rotl`

La filogenia se obtuvo del **árbol sintético de Open Tree of Life** mediante el
paquete `rotl`. El árbol sintético es un consenso de filogenias moleculares
publicadas, y **sí contiene filogenias intra-genéricas de *Quercus***, que es
la resolución necesaria en este estudio.

Ventajas de esta elección:

- **Resolución intra-genérica**: permite diferenciar las relaciones dentro de
  *Quercus*, que es exactamente lo que necesita el análisis.
- **Reproducibilidad**: los identificadores de la taxonomía (OTT ids) quedan
  registrados y el árbol puede regenerarse en cualquier momento.
- **Transparencia**: la topología proviene de un consenso de literatura
  publicada, no de decisiones ad hoc.

# Construcción del árbol (script `01-scripts/d.07.0-phylo_tree.R`)

## Resolución de nombres (TNRS)

Se consultó la taxonomía de OToL con `tnrs_match_names()` para verificar los
nombres científicos. Las 8 especies se resolvieron sin sinónimos ni errores:

```{r tnrs, eval=FALSE}
library(rotl)
spp <- c("Quercus petraea", "Quercus robur", "Quercus faginea",
         "Quercus coccifera", "Quercus ilex", "Quercus pyrenaica",
         "Quercus suber", "Quercus pubescens")
resolved <- tnrs_match_names(spp, context_name = "Vascular plants")
```

| search_string    | unique_name       | ott_id   | is_synonym |
|------------------|-------------------|----------|------------|
| quercus petraea  | Quercus petraea   | 516540   | FALSE      |
| quercus robur    | Quercus robur     | 239659   | FALSE      |
| quercus faginea  | Quercus faginea   | 381049   | FALSE      |
| quercus coccifera| Quercus coccifera | 272695   | FALSE      |
| quercus ilex     | Quercus ilex      | 272692   | FALSE      |
| quercus pyrenaica| Quercus pyrenaica | 716878   | FALSE      |
| quercus suber    | Quercus suber     | 272709   | FALSE      |
| quercus pubescens| Quercus pubescens | 426505   | FALSE      |

## Subárbol inducido

Se extrajo el subárbol inducido con `tol_induced_subtree()` a partir de los
OTT ids. El subárbol resultante está **completamente resuelto** (8 tips y 7
nodos internos, es decir, árbol binario).

```{r subtree, eval=FALSE}
tree <- tol_induced_subtree(ott_ids = resolved$ott_id)
```

## Problema: ausencia de longitudes de rama

El subárbol devuelto por OToL **no traía longitudes de rama**
(`Rooted; no branch length`).

¿Qué significa? Una filogenia tiene dos componentes:

- la **topología** (qué especies están emparentadas entre sí), que sí se obtuvo;
- las **longitudes de rama** (cuánta evolución o tiempo separa cada par de
  divergencias), que es lo que faltaba.

Las longitudes son imprescindibles porque la matriz de covarianza filogenética
se construye a partir de ellas: bajo un modelo browniano de evolución, la
covarianza entre dos especies es proporcional a la suma de longitudes desde la
raíz hasta su ancestro común. Sin longitudes no se puede construir `A`.

¿Por qué faltaban? Las relaciones entre estas especies dentro del árbol
sintético proceden de **inserciones taxonómicas** (sin datos moleculares
datados), y esos nodos no llevan longitudes asignadas. Al inducir el subárbol,
esas aristas quedaron sin longitud.

## Solución: longitudes de rama por el método de Grafen

Al disponer únicamente de la topología, se asignaron longitudes con el método
de **Grafen (1989)**, implementado en `ape::compute.brlen(..., method = "Grafen")`.

En qué se basa:

1. A cada nodo interno se le asigna una "altura" proporcional al número de
   hojas que tiene por debajo: `altura(nodo) = (n_descendientes)^ρ`, con
   `ρ = 1` por defecto.
2. La longitud de cada rama es la **diferencia de alturas** entre los dos nodos
   que conecta.

Propiedades:

- Produce un árbol **ultramétrico** (todas las especies equidistan de la raíz),
  lo que asume la mayoría de métodos comparativos.
- Las ramas cercanas a la raíz (divergencias antiguas) reciben longitudes
  mayores que las de clados recientes.
- Las longitudes están en **unidades arbitrarias** (número de hojas), no en
  tiempo ni sustituciones: es un heurístico, no un dato.

**Justificación de su uso aquí:** el objetivo era realizar una primera prueba
metodológica. La escala absoluta de `A` no afecta a la inferencia en `brms`,
porque el modelo estima un parámetro de desviación `sd_phylo` que escala la
matriz (la covarianza modelada es `sd² · A`); lo relevante es la **estructura
relativa** de covarianzas, que Grafen sí conserva a partir de la topología.

## Árbol resultante

```{r arbol, eval=TRUE, fig.cap="Filogenia de las 8 especies de Quercus (Open Tree of Life, longitudes de Grafen)."}
tree <- readRDS("00-data/phylo/oak_tree.rds")
plot(tree, cex = 1.2)
```

```{r newick, eval=TRUE}
cat("Newick:\n", ape::write.tree(tree), "\n")
```

La topología resultante es:

```
((((pyrenaica, (pubescens, faginea)), (petraea, robur)), suber), (ilex, coccifera))
```

## Matriz de covarianza filogenética `A`

```{r A, eval=TRUE}
A <- readRDS("00-data/phylo/oak_vcv.rds")
kable(round(A, 3), caption = "Matriz de varianza-covarianza filogenética (A = vcv.phylo).")
```

## Advertencias sobre la filogenia

1. **Posición de *Quercus suber*:** en el árbol de OToL, `suber` aparece como
   hermana de los robles blancos. Sin embargo, filogenias genómicas recientes
   (Hipp et al. 2020) sitúan a `suber` en el subgénero *Cerris*, junto a
   `ilex` y `coccifera`. Esta discrepancia refleja que OToL sintetiza distintas
   fuentes y la resolución a este nivel puede ser inestable.
2. **Longitudes de Grafen:** son un heurístico. Para el artículo convendría
   sustituirlas por una filogenia de robles **datada** (p. ej. Hipp et al.
   2020) o, al menos, realizar un análisis de sensibilidad con métodos
   alternativos de longitudes.
3. **Número de especies:** con solo 8 especies, la señal filogenética se estima
   con incertidumbre alta; el término de bellota puede absorber parte de la
   variación entre especies. Los resultados deben interpretarse con cautela.

# Especificación del modelo `brms` (script `01-scripts/d.07.1-brms_phylo_model.R`)

La estructura general sigue el modelo original, sustituyendo la independencia
entre especies por una covarianza filogenética, y añadiendo el término de
bellota para la variación dentro de especie y el de procedencia (`codigo`)
para la variación entre procedencias dentro de especie.

Nota previa: en `brms` no se puede usar el mismo factor dos veces con distinta
estructura de covarianza. Por eso se crea una copia de la variable de especie
dedicada al término filogenético:

```r
df.t1$phylo_species <- df.t1$species
```

## Modelo M1: filogenia + procedencia + bellota

```r
form1 <- bf(
  Moisture_content ~ time * (Dim.1 + Dim.2 + Dim.3) +
    (1 + time | gr(phylo_species, cov = A)) +   # filogenético (intercepto + pendiente)
    (1 + time | codigo) +                        # procedencia (anidada en especie)
    (1 + time | id_bellota)                      # variación entre bellotas
)
```

## Modelo M2: filogenia + especie libre + procedencia + bellota

Siguiendo la recomendación de la vignette para datos con observaciones
repetidas, se añade un término de especie "libre" que separa el componente
filogenético del efecto específico no filogenético:

```r
form2 <- bf(
  Moisture_content ~ time * (Dim.1 + Dim.2 + Dim.3) +
    (1 + time | gr(phylo_species, cov = A)) +   # filogenético
    (1 + time | species) +                       # especie no filogenética
    (1 + time | codigo) +                        # procedencia (anidada en especie)
    (1 + time | id_bellota)                      # variación entre bellotas
)
```

## Priors y muestreo

```r
priors <- c(
  prior(normal(40, 20), class = "Intercept"),
  prior(normal(0, 10),  class = "b"),
  prior(student_t(3, 0, 10), class = "sd"),
  prior(student_t(3, 0, 10), class = "sigma"),
  prior(lkj(2), class = "cor")
)

m1 <- brm(
  form1, data = df.t1, data2 = list(A = A),
  family = gaussian(), prior = priors,
  iter = 4000, warmup = 2000, chains = 4, cores = 4,
  control = list(adapt_delta = 0.95, max_treedepth = 12),
  seed = 123
)
```

## Señal filogenética

Siguiendo la vignette, la señal filogenética (análoga al λ de Pagel, aquí como
CCI) se calcula como la proporción de varianza atribuible al nivel
filogenético:

```r
hyp_phylo <- paste(
  "sd_phylo_species__Intercept^2 /",
  "(sd_phylo_species__Intercept^2 + sd_codigo__Intercept^2 +",
  " sd_id_bellota__Intercept^2 + sigma^2)"
)
hypothesis(m1, hyp_phylo, class = NULL)
```

# Estado del proceso y próximos pasos

1. **Filogenia y matriz `A`:** completadas y guardadas en
   `00-data/phylo/` (`oak_tree.rds`, `oak_tree.nwk`, `oak_vcv.rds`).
2. **Ajuste de prueba (M1 y M2):** el primer lanzamiento se interrumpió por
   exceder el tiempo máximo de la sesión (la compilación del modelo Stan
   arrancó correctamente, confirmando que la sintaxis `gr(species, cov = A)` +
   `data2 = list(A = A)` es válida en la versión instalada de `brms`), pero el
   muestreo no llegó a completarse.
3. **Pendiente:**
   - completar el ajuste de M1 y M2 (más iteraciones, 4 cadenas);
   - verificar convergencia (R-hat, ESS) y diagnósticos;
   - comparar M1 vs M2 con LOO/WAIC;
   - contrastar con el modelo `glmmTMB` original;
   - **análisis de sensibilidad** de la filogenia (Grafen vs longitudes
     iguales vs filogenia datada de robles).

# Archivos generados

| Archivo                                         | Contenido                                             |
|-------------------------------------------------|-------------------------------------------------------|
| `01-scripts/d.07.0-phylo_tree.R`                | Obtención del árbol en OToL y construcción de `A`     |
| `01-scripts/d.07.1-brms_phylo_model.R`          | Ajuste de M1 y M2 con `brms`                          |
| `00-data/phylo/oak_tree.rds` / `.nwk`           | Árbol filogenético (topología + longitudes de Grafen) |
| `00-data/phylo/oak_vcv.rds`                     | Matriz de varianza-covarianza filogenética `A`        |
| `08-reports/d.07_brms_filogenias.qmd`           | Este documento                                        |

# Referencias

- Bürkner, P.-C. *Estimating Phylogenetic Multilevel Models with brms*
  (vignette de `brms`, versión 2025-09-09). Documento PDF incluido en el
  repositorio.
- de Villemeruil, P. & Nakagawa, S. (2014). General quantitative genetic
  methods for comparative biology. En *Modern Phylogenetic Comparative Methods*,
  Springer.
- Hadfield, J. D. & Nakagawa, S. (2010). General quantitative genetic methods
  for comparative biology: phylogenies, taxonomies, and multi-trait models.
  *Journal of Evolutionary Biology*, 23, 494–508.
- Grafen, A. (1989). The phylogenetic regression. *Philosophical Transactions
  of the Royal Society B*, 326, 119–157.
- Smith, S. A. & Brown, J. W. (2018). Constructing a broadly inclusive seed
  plant phylogeny. *American Journal of Botany*, 105(3), 302–314.
- Jin, Y. & Qian, H. (2019). V.PhyloMaker: an R package that can generate very
  large phylogenies for vascular plants. *Ecography*, 42(8), 1353–1359.
- Jin, Y. & Qian, H. (2022). V.PhyloMaker2: an updated and enlarged R package.
  *Plant Diversity*, 44(4), 335–339.
- Hipp, A. L. et al. (2020). Genomic landscape of the global oak phylogeny.
  *New Phytologist*, 226(4), 1198–1212.
